---
title: "Ejercicio 2: tipologías de municipios (PCA + clustering)"
subtitle: "SESIÓN 19 — APRENDIZAJE NO SUPERVISADO"
author: "Jorge Juvenal Campos Ferreira — TC2001B.601"
lang: es
date: today
format:
  html:
    toc: true
    toc-title: "Contenido"
    toc-location: left
    toc-depth: 2
    number-sections: false
    code-tools: true
    code-copy: true
    theme: cosmo
    highlight-style: github
    fig-width: 8
    fig-height: 5
    fig-align: center
    embed-resources: true
execute:
  echo: true
  warning: false
  message: false
  cache: false
---

```{r}
options(scipen = 999)
```

## Idea central

En el aprendizaje **NO supervisado** NO hay variable objetivo. **No** partimos
en entrenamiento/prueba: no hay acierto que medir. El objetivo es **descubrir
estructura**.

**Caso de política pública:** una secretaría de desarrollo tiene 400
municipios descritos por indicadores de urbanización, economía, educación,
servicios y rezago. No existe una clasificación oficial previa. ¿Podemos
agrupar los municipios en **tipologías** comparables para diseñar
intervenciones diferenciadas? *(Datos ficticios, nombres genéricos.)*

Mismas técnicas y mismo ecosistema **tidymodels** que en el ejercicio anterior:
`recipes::step_pca()` para el PCA y `tidyclust` para el clustering.

```{r}
library(tidyverse)
library(tidymodels)
library(tidyclust)
tidymodels_prefer()
```

## 1. Carga y exploración

```{r}
municipios <- read_csv("datos.csv")
glimpse(municipios)
```

`municipio` es un **identificador** (nombre genérico): no es un indicador, se
excluye. Revisamos NAs (PCA y distancias no los toleran):

```{r}
colSums(is.na(municipios))
```

**Colinealidad.** `indice_rezago_social` se construyó a partir de escolaridad,
conectividad y agua, así que está muy correlacionado con ellas. No lo
eliminamos: el PCA lo absorbe.

```{r}
municipios %>%
  select(where(is.numeric)) %>%
  drop_na() %>%
  cor() %>%
  round(2) %>%
  .[c("escolaridad_prom_anios", "pct_viviendas_internet",
      "pct_agua_entubada"), "indice_rezago_social", drop = FALSE]
```

> **¿Por qué normalizar (z-score)?** Conviven porcentajes (0–100), años,
> tasas (por mil) y pesos (PIB en cientos de miles, densidad en miles). PCA y
> clustering son **sensibles a la escala**: sin normalizar, el PIB y la
> densidad dominarían las distancias y las tipologías reflejarían las
> **unidades**, no el perfil socioeconómico.

## 2. Receta de preprocesamiento

```{r}
receta <- recipe(~ ., data = municipios) %>%
  update_role(municipio, new_role = "id") %>%
  step_impute_median(all_numeric_predictors()) %>%
  step_normalize(all_numeric_predictors())

datos_norm <- receta %>% prep() %>% bake(new_data = NULL)
datos_norm %>%
  select(where(is.numeric)) %>%
  summarise(across(everything(), list(media = mean, desv = sd))) %>%
  glimpse()
```

## 3. PCA

```{r}
receta_pca <- recipe(~ ., data = municipios) %>%
  update_role(municipio, new_role = "id") %>%
  step_impute_median(all_numeric_predictors()) %>%
  step_normalize(all_numeric_predictors()) %>%
  step_pca(all_numeric_predictors(), num_comp = 11, id = "pca")

pca_prep <- prep(receta_pca)
```

### 3a. Varianza explicada (scree plot)

```{r}
varianza <- tidy(pca_prep, id = "pca", type = "variance") %>%
  filter(terms %in% c("percent variance", "cumulative percent variance")) %>%
  mutate(terms = recode(terms,
                        "percent variance" = "individual",
                        "cumulative percent variance" = "acumulada"))

varianza %>%
  filter(terms == "individual", component <= 11) %>%
  ggplot(aes(component, value)) +
  geom_col(fill = "#1e4c7d") +
  geom_text(aes(label = paste0(round(value), "%")), vjust = -0.4, size = 3) +
  scale_x_continuous(breaks = 1:11) +
  labs(title = "Varianza explicada por componente (scree plot)",
       x = "Componente principal", y = "% de varianza") +
  theme_minimal(base_size = 12)
```

### 3b. Cargas (loadings)

Estos datos tienen **dos ejes** casi independientes; las cargas lo revelan: uno
suele ser **desarrollo** (escolaridad, internet, agua, PIB, rezago invertido) y
otro **estructura económica** (servicios/urbano vs. primario/rural e indígena).

```{r}
cargas <- tidy(pca_prep, id = "pca", type = "coef") %>%
  filter(component %in% c("PC1", "PC2"))

cargas %>%
  mutate(terms = fct_reorder(terms, value)) %>%
  ggplot(aes(value, terms, fill = value > 0)) +
  geom_col(show.legend = FALSE) +
  facet_wrap(~ component) +
  scale_fill_manual(values = c(`TRUE` = "#1e4c7d", `FALSE` = "#d62828")) +
  labs(title = "Cargas de las variables en PC1 y PC2",
       x = "Peso (carga)", y = NULL) +
  theme_minimal(base_size = 11)
```

### 3c. Proyección en PC1-PC2

```{r}
scores <- bake(pca_prep, new_data = NULL) %>%
  rename(PC1 = PC01, PC2 = PC02)

scores %>%
  ggplot(aes(PC1, PC2)) +
  geom_point(alpha = 0.5, color = "#1e4c7d") +
  labs(title = "Los 400 municipios proyectados en PC1-PC2",
       subtitle = "Cada punto es un municipio") +
  theme_minimal(base_size = 12)
```

## 4. ¿Cuántas tipologías? Elección de k

`num_clusters = tune()` + `tune_cluster()` con dos diagnósticos:
`sse_within_total` (codo) y `silhouette_avg` (más alta = mejor).

> **`nstart` importa.** k-means depende del arranque aleatorio de los
> centroides. Con un solo arranque (`nstart = 1`, el valor por defecto) puede
> caer en un óptimo local y confundir tipologías. Usamos `nstart = 25`.

```{r}
receta_clust <- recipe(~ ., data = municipios) %>%
  update_role(municipio, new_role = "id") %>%
  step_impute_median(all_numeric_predictors()) %>%
  step_normalize(all_numeric_predictors())

km_spec <- k_means(num_clusters = tune()) %>%
  set_engine("stats", nstart = 25)

wf_km <- workflow() %>% add_recipe(receta_clust) %>% add_model(km_spec)

metricas_clust <- cluster_metric_set(sse_within_total, silhouette_avg)
rejilla_k <- tibble(num_clusters = 1:8)
set.seed(123)
folds <- vfold_cv(municipios, v = 5)

set.seed(123)
afinado <- tune_cluster(wf_km, resamples = folds,
                        grid = rejilla_k, metrics = metricas_clust)
metricas_k <- collect_metrics(afinado)
metricas_k
```

**Método del codo:**

```{r}
metricas_k %>%
  filter(.metric == "sse_within_total") %>%
  ggplot(aes(num_clusters, mean)) +
  geom_line(color = "#1e4c7d") + geom_point(size = 2, color = "#1e4c7d") +
  scale_x_continuous(breaks = 1:8) +
  labs(title = "Método del codo (inercia intra-grupo)",
       x = "Número de tipologías (k)", y = "WSS promedio") +
  theme_minimal(base_size = 12)
```

**Método de la silueta:**

```{r}
metricas_k %>%
  filter(.metric == "silhouette_avg", num_clusters >= 2) %>%
  ggplot(aes(num_clusters, mean)) +
  geom_line(color = "#2d7a7a") + geom_point(size = 2, color = "#2d7a7a") +
  scale_x_continuous(breaks = 2:8) +
  labs(title = "Método de la silueta (promedio por k)",
       x = "Número de tipologías (k)", y = "Silueta promedio") +
  theme_minimal(base_size = 12)
```

> A diferencia del ejercicio de apostadores, aquí los diagnósticos **coinciden**:
> el codo se aplana en k = 4 y la silueta es máxima en k = 4. Cuando ambos
> apuntan al mismo valor, la elección es clara.

```{r}
k_elegido <- 4
```

## 5. K-means final

```{r}
km_final <- k_means(num_clusters = k_elegido) %>%
  set_engine("stats", nstart = 25)
wf_final <- workflow() %>% add_recipe(receta_clust) %>% add_model(km_final)

set.seed(123)
ajuste_km <- fit(wf_final, data = municipios)

asignacion <- extract_cluster_assignment(ajuste_km)
table(asignacion$.cluster)
```

```{r}
extract_centroids(ajuste_km)
```

### 5a. Las tipologías sobre PC1-PC2

```{r}
scores_grupos <- scores %>% bind_cols(cluster = asignacion$.cluster)

scores_grupos %>%
  ggplot(aes(PC1, PC2, color = cluster)) +
  geom_point(alpha = 0.7) +
  scale_color_manual(values = c("#1e4c7d", "#2d7a7a", "#c97b2a", "#7d3c66")) +
  labs(title = paste0("k-means (k = ", k_elegido, ") sobre PC1-PC2"),
       color = "Tipología") +
  theme_minimal(base_size = 12)
```

### 5b. Perfilado en unidades originales

```{r}
municipios_grupos <- municipios %>% bind_cols(cluster = asignacion$.cluster)

perfil <- municipios_grupos %>%
  group_by(cluster) %>%
  summarise(
    n = n(),
    pct_urbano = mean(pct_urbano),
    escolaridad_prom_anios = mean(escolaridad_prom_anios),
    pct_viviendas_internet = mean(pct_viviendas_internet),
    pct_ocupados_primario = mean(pct_ocupados_primario),
    pct_poblacion_indigena = mean(pct_poblacion_indigena),
    tasa_mort_infantil = mean(tasa_mort_infantil),
    pib_per_capita_mxn = mean(pib_per_capita_mxn, na.rm = TRUE),
    indice_rezago_social = mean(indice_rezago_social)
  ) %>%
  mutate(across(where(is.numeric), ~ round(.x, 1)))
perfil
```

**Interpretación.** Las tipologías cruzan dos ejes (desarrollo × estructura
económica): *urbano desarrollado* (servicios, desarrollo alto),
*agroindustrial próspero* (desarrollo alto pero sector primario), *urbano
popular* (urbano/servicios pero desarrollo bajo) y *rural marginado* (primario,
baja escolaridad, mortalidad y rezago altos → prioridad). Cada tipología pide
una política distinta.

## 6. Clustering jerárquico (comparación)

```{r}
hc_spec <- hier_clust(num_clusters = k_elegido,
                      linkage_method = "ward.D2") %>%
  set_engine("stats")

wf_hc <- workflow() %>% add_recipe(receta_clust) %>% add_model(hc_spec)
ajuste_hc <- fit(wf_hc, data = municipios)
asignacion_hc <- extract_cluster_assignment(ajuste_hc)

table(kmeans = asignacion$.cluster, jerarquico = asignacion_hc$.cluster)
```

Las etiquetas son **arbitrarias**: no miramos la diagonal, sino si cada grupo
de un método cae mayormente en **un solo** grupo del otro. Aquí la
correspondencia es casi perfecta: ambos métodos descubren las **mismas cuatro
tipologías**, lo que da mucha confianza en el resultado.
