---
title: "Ejercicio 2: municipios por indicadores socioeconómicos (clustering + PCA)"
subtitle: "SESIÓN 18 — APRENDIZAJE NO SUPERVISADO"
author: "Jorge Juvenal Campos Ferreira — TC2001B.601"
lang: es
date: today
format:
  html:
    toc: true
    toc-title: "Contenido"
    toc-location: left
    toc-depth: 2
    number-sections: false
    code-tools: true
    code-copy: true
    theme: cosmo
    highlight-style: github
    fig-width: 8
    fig-height: 5
    fig-align: center
    embed-resources: true
execute:
  echo: true
  warning: false
  message: false
  cache: false
---

```{r}
options(scipen = 999)
```

Contexto de política pública:

Tenemos 500 municipios de México descritos por indicadores de pobreza, carencias, ingreso, ruralidad, conectividad y marginación. NO hay una etiqueta oficial de "tipo de municipio". Queremos AGRUPARLOS en perfiles socioeconómicos para diseñar políticas diferenciadas: no tiene sentido aplicar la misma intervención a un municipio urbano bien conectado que a uno rural marginado.

Esto es aprendizaje NO supervisado: no hay variable objetivo ni partición entrenamiento/prueba. El objetivo es descubrir e interpretar estructura.

```{r}
# Librerías ----
library(tidyverse)
library(tidymodels)
library(factoextra)
library(cluster)
```

```{r}
tidymodels::tidymodels_prefer()
```

## 1. CARGA Y PREPARACIÓN DE LOS DATOS

```{r}
# Cargamos los 500 municipios. clave_municipio es solo un identificador
# (MUN001, MUN002, ...): NO es un indicador y debe removerse antes de
# cualquier cálculo de distancia (si no, el "id" entraría como variable).
municipios <- read_csv("datos.csv") %>%
  select(-clave_municipio)
```

```{r}
glimpse(municipios)
summary(municipios)
```

```{r}
# NAs por columna: esperamos faltantes en ingreso_promedio_mxn (~4%).
# Los algoritmos de distancia y el PCA NO toleran NAs: hay que resolverlos.
colSums(is.na(municipios))
```

```{r}
# Colinealidad: grado_marginacion_idx se construye a partir de la pobreza y
# la carencia educativa, así que estará muy correlacionado con ellas.
# La dejamos (el PCA la absorbe en componentes ortogonales) pero la
# señalamos para interpretarla con cuidado.
matriz_cor <- municipios %>%
  cor(use = "complete.obs") %>%
  round(2)
matriz_cor[, c("pct_pobreza", "pct_carencia_educativa",
               "grado_marginacion_idx")]
```

IMPUTACIÓN Y NORMALIZACIÓN

```{r}
# step_impute_median: rellena los NAs de ingreso con la MEDIANA. Preferimos
# la mediana sobre la media porque el ingreso es asimétrico (unos pocos
# municipios ricos inflan la media); la mediana es más robusta.
#
# ¿POR QUÉ NORMALIZAR (z-score) ES INDISPENSABLE?
# Los porcentajes van de 0 a 100, el ingreso a decenas de miles de pesos y
# la densidad puede ser enorme. El PCA (que maximiza varianza) y el
# clustering (que mide distancias) son SENSIBLES A LA ESCALA: sin
# normalizar, ingreso_promedio_mxn y densidad_pob_km2 dominarían por sus
# números grandes, y los grupos reflejarían las unidades, no el perfil
# socioeconómico. El z-score deja toda variable con media 0 y desviación 1,
# de modo que pesen por igual.
receta_municipios <- recipe(~ ., data = municipios) %>%
  step_impute_median(all_numeric_predictors()) %>%
  step_normalize(all_numeric_predictors())
```

```{r}
# prep() aprende la mediana de imputación y los parámetros de escala;
# bake() devuelve la matriz lista (imputada y normalizada).
municipios_norm <- receta_municipios %>%
  prep() %>%
  bake(new_data = NULL)
```

```{r}
# Verificación: media ~0, desviación ~1 y sin NAs.
municipios_norm %>%
  summarise(across(everything(), list(media = mean, desv = sd))) %>%
  glimpse()
colSums(is.na(municipios_norm))
```

## 2. PCA — ANÁLISIS DE COMPONENTES PRINCIPALES

Reducimos los 9 indicadores a unos pocos ejes (componentes) que concentran la varianza, para visualizar a los 500 municipios en un plano y entender qué indicadores "se mueven juntos". Ya normalizamos, así que prcomp() no vuelve a escalar.

```{r}
pca_municipios <- prcomp(municipios_norm, center = FALSE, scale. = FALSE)
```

```{r}
# Scree plot: varianza explicada por componente. Buscamos el "codo" para
# decidir cuántas componentes resumen lo esencial.
fviz_eig(pca_municipios, addlabels = TRUE,
         barfill = "#2d7a7a", barcolor = "#2d7a7a",
         main = "Varianza explicada por componente (scree plot)")
```

```{r}
# Varianza explicada en números (proporción y acumulada).
varianza_explicada <- summary(pca_municipios)$importance
varianza_explicada[, 1:5]
```

```{r}
# Cargas (rotation): peso de cada indicador en PC1 y PC2.
cargas <- pca_municipios$rotation[, 1:2] %>%
  round(2)
cargas
```

INTERPRETACIÓN DE LAS PRIMERAS COMPONENTES (leer la tabla 'cargas'):

- PC1 captura el GRADIENTE DE DESARROLLO/MARGINACIÓN, el contraste socioeconómico dominante: de un lado pobreza, carencias, ruralidad y grado de marginación (que cargan juntos por su colinealidad); del otro, ingreso, acceso a internet y alfabetización. Un municipio con PC1 alto en un sentido es marginado; en el opuesto, desarrollado.
- PC2 recoge un segundo eje, típicamente ligado a la RURALIDAD/DENSIDAD independiente del nivel de marginación: separa municipios densos y urbanos de los dispersos y rurales con niveles de carencia parecidos. La lectura exacta depende de los signos en 'cargas'; el alumno debe describir el contraste real observado.

```{r}
# Proyección de los 500 municipios en PC1-PC2 (biplot). Las flechas de
# pct_pobreza, grado_marginacion_idx y pct_carencia_educativa deberían salir
# casi paralelas, mostrando visualmente su colinealidad.
fviz_pca_biplot(pca_municipios,
                label = "var", col.var = "#d62828",
                col.ind = "#1e4c7d", alpha.ind = 0.4,
                title = "Municipios en el plano PC1-PC2 (biplot)")
```

## 3. ELECCIÓN DEL NÚMERO DE GRUPOS (k)

Necesitamos fijar k para k-means. Lo decidimos con dos diagnósticos.

```{r}
# Método del codo (WSS): al subir k, la suma de cuadrados dentro de los
# grupos siempre baja; buscamos el codo donde el descenso se vuelve
# marginal. Ese k es un buen candidato.
set.seed(2026)
fviz_nbclust(municipios_norm, kmeans, method = "wss", nstart = 20) +
  labs(title = "Método del codo (WSS) — municipios")
```

```{r}
# Método de la silueta: mide qué tan bien separados quedan los grupos para
# cada k. El k con silueta promedio MÁS ALTA es el preferido; suele desempatar
# cuando el codo no es claro.
set.seed(2026)
fviz_nbclust(municipios_norm, kmeans, method = "silhouette", nstart = 20) +
  labs(title = "Método de la silueta — municipios")
```

```{r}
# Sustantivamente esperamos del orden de 4 perfiles de municipio (urbano
# desarrollado, urbano medio, rural en transición, rural marginado). Tras
# leer codo y silueta elegimos k = 4.
k_elegido <- 4
```

## 4. K-MEANS CON EL k ELEGIDO

```{r}
#
# nstart = 25: k-means depende de la inicialización aleatoria; con 25
# arranques nos quedamos con la mejor solución y evitamos óptimos locales.
set.seed(2026)
km_municipios <- kmeans(municipios_norm, centers = k_elegido, nstart = 25)
```

```{r}
# Tamaño de cada grupo (número de municipios).
km_municipios$size
```

```{r}
# Visualización de los clusters proyectados en PC1-PC2.
fviz_cluster(km_municipios, data = municipios_norm,
             geom = "point", ellipse.type = "convex",
             palette = c("#1e4c7d", "#2d7a7a", "#c97b2a", "#7d3c66"),
             main = paste0("k-means (k = ", k_elegido, ") — municipios"))
```

```{r}
# PERFILADO DE LOS GRUPOS:
# Para nombrar cada grupo calculamos las medias de los indicadores
# ORIGINALES (en sus unidades: %, MXN, hab/km²) por cluster. Así leemos
# directamente el perfil socioeconómico de cada grupo.
municipios_perfilados <- municipios %>%
  mutate(cluster = factor(km_municipios$cluster))
```

```{r}
perfil_clusters <- municipios_perfilados %>%
  group_by(cluster) %>%
  summarise(across(everything(), mean), n = n()) %>%
  ungroup()
perfil_clusters
```

INTERPRETACIÓN (leer 'perfil_clusters'): Comparando las medias por grupo se reconocen perfiles de política pública, por ejemplo:

- municipios urbanos desarrollados: ingreso y acceso a internet altos, pobreza y marginación bajas, poca población rural;
- municipios urbanos medios: indicadores intermedios;
- municipios rurales en transición: ruralidad alta pero con avances en conectividad/alfabetización;
- municipios rurales marginados: pobreza, carencias y marginación altas, ingreso y acceso a internet bajos. El alumno debe etiquetar cada grupo según las cifras reales observadas y pensar qué intervención prioritaria correspondería a cada uno.

## 5. CLUSTERING JERÁRQUICO (comparación)

El jerárquico construye un árbol fusionando municipios por cercanía; lo cortamos al número de grupos deseado. Sirve para contrastar con k-means.

```{r}
# Distancias euclidianas entre los 500 municipios normalizados.
dist_municipios <- dist(municipios_norm, method = "euclidean")
```

```{r}
# Ward (ward.D2): produce grupos compactos y de tamaño comparable, lo que
# facilita la comparación contra k-means.
hc_municipios <- hclust(dist_municipios, method = "ward.D2")
```

```{r}
# Dendrograma coloreado al mismo k que k-means.
fviz_dend(hc_municipios, k = k_elegido,
          k_colors = c("#1e4c7d", "#2d7a7a", "#c97b2a", "#7d3c66"),
          show_labels = FALSE, rect = TRUE,
          main = paste0("Dendrograma (Ward) — corte en k = ",
                        k_elegido))
```

```{r}
# Cortamos en k grupos.
grupos_hc <- cutree(hc_municipios, k = k_elegido)
```

```{r}
# COMPARACIÓN k-means vs jerárquico:
# Las etiquetas de grupo son arbitrarias entre métodos, así que NO miramos
# la diagonal: revisamos si cada grupo de un método cae mayormente en UN
# grupo del otro. Si la correspondencia es fuerte, ambos métodos descubren
# los mismos perfiles de municipio y eso da robustez a la segmentación que
# llevaríamos al diseño de política.
table(kmeans = km_municipios$cluster, jerarquico = grupos_hc)
```
