---
title: "Clasificación: aprobación de crédito"
subtitle: "EJERCICIO DE CLASIFICACIÓN — Regresión logística vs. KNN"
author: "Jorge Juvenal Campos Ferreira — TC2001B.601"
lang: es
date: today
execute:
  echo: true
  warning: false
  message: false
  cache: false
---

```{r}
options(scipen = 999)
```

**Objetivo.** Predecir si una solicitud de crédito de consumo será aprobada (`aprobado`: si/no) a partir del perfil financiero y sociodemográfico del solicitante. Compararemos dos clasificadores sobre el mismo flujo: una **regresión logística** (lineal, interpretable) y **KNN** (k-vecinos más cercanos, basado en distancias). Recorremos el flujo completo: partición, receta, `workflow()`, validación cruzada, tuning y evaluación honesta con `last_fit()`, y cerramos con una recomendación clara.

## 1. Cargar librerías

Cargamos todo al inicio. `kknn` es el motor que `parsnip` usa por detrás para KNN; `corrplot` dibuja la matriz de correlación.

```{r}
library(tidyverse)
library(tidymodels)
library(corrplot)
library(kknn)
```

```{r}
tidymodels::tidymodels_prefer()
```

## 2. Cargar los datos

Removemos `id_solicitud` (identificador, no predictor) y convertimos la objetivo a `factor`. Fijamos `"si"` como **primer nivel**: `yardstick` toma el primer nivel como el evento de interés, de modo que sensibilidad, AUC y demás métricas se calculen sobre "aprobado = si".

```{r}
creditos <- read_csv("datos.csv") %>%
  select(-id_solicitud) %>%
  mutate(aprobado = factor(aprobado, levels = c("si", "no")))
```

```{r}
glimpse(creditos)
```

## 3. Explorar los datos

Tres revisiones mínimas antes de modelar: el **balance de clases**, los **datos faltantes** y la **colinealidad**.

El balance importa porque, si una clase fuera muy rara, el *accuracy* dejaría de ser confiable (predecir siempre la mayoría daría un accuracy alto pero inútil). Aquí veremos que está casi balanceado.

```{r}
creditos %>%
  group_by(aprobado) %>%
  count() %>%
  ungroup() %>%
  mutate(porcentaje = 100 * (n / sum(n)))
```

Contamos los `NA`: esto guía la imputación. Esperamos faltantes en `ingreso_mensual_mxn` y `score_historial`.

```{r}
creditos %>%
  summarise(across(everything(), ~ sum(is.na(.)))) %>%
  pivot_longer(everything(), names_to = "variable", values_to = "n_na") %>%
  arrange(desc(n_na))
```

La matriz de correlación revela colinealidad: `monto_solicitado_mxn`, `pago_mensual_estimado_mxn` y `pct_deuda_ingreso` se derivan unas de otras. En KNN, dos variables redundantes harían que esa información pese doble en la distancia; por eso luego las filtramos con `step_corr()`.

```{r}
matriz_correlacion <- creditos %>%
  select(where(is.numeric)) %>%
  drop_na() %>%
  cor() %>%
  round(2)

matriz_correlacion %>%
  corrplot(method = "circle", addCoef.col = "black")
```

## 4. Partición entrenamiento / prueba (estratificada)

Separamos 75% para entrenamiento y 25% para prueba. **Estratificamos** por `aprobado` para que ambas particiones conserven la misma proporción de clases. La prueba se reserva para el final.

```{r}
set.seed(2026)
creditos_split <- initial_split(creditos, prop = 0.75, strata = aprobado)
creditos_entrenamiento <- creditos_split %>% training()
creditos_prueba <- creditos_split %>% testing()
```

```{r}
table(creditos_entrenamiento$aprobado) %>% prop.table()
table(creditos_prueba$aprobado) %>% prop.table()
```

## 5. Receta de preprocesamiento (compartida por ambos modelos)

Usamos **una sola receta** para que ambos modelos vean la misma representación de los datos.

::: {.callout-note collapse="true"}
## ¿Qué es una receta y por qué importa el orden?
Una **receta** encadena pasos (`step_*`) que se aprenden solo con el entrenamiento y se aplican igual a la prueba (evita fuga de información). El orden importa: imputamos primero (los pasos siguientes no toleran `NA`), filtramos colinealidad y **normalizamos**, que es indispensable para KNN.
:::

::: {.callout-note collapse="true"}
## ¿Por qué normalizar para KNN?
KNN clasifica por **distancia** entre observaciones. Sin estandarizar, una variable de gran escala (montos en miles de pesos) aplastaría a otras de escala pequeña (número de créditos) en el cálculo de distancias. `step_normalize` deja todas las variables en media 0 y desviación 1.
:::

Todos los predictores son numéricos, así que no hace falta `step_dummy`.

```{r}
receta_creditos <- recipe(aprobado ~ ., data = creditos_entrenamiento) %>%
  step_impute_median(all_numeric_predictors()) %>%   # imputar NAs
  step_nzv(all_predictors()) %>%                      # quitar casi-constantes
  step_corr(all_numeric_predictors(), threshold = 0.7) %>%  # colinealidad
  step_normalize(all_numeric_predictors()) %>%        # estandarizar (clave KNN)
  step_zv(all_predictors())                           # red de seguridad
```

```{r}
receta_creditos %>%
  prep(training = creditos_entrenamiento) %>%
  bake(new_data = NULL) %>%
  glimpse()
```

## 6. Especificación de los modelos

El primer modelo es la **regresión logística**: no tiene hiperparámetros que ajustar. Modela el log-odds de aprobación como combinación lineal de los predictores.

```{r}
modelo_logistico <- logistic_reg() %>%
  set_engine("glm") %>%
  set_mode("classification")
```

El segundo es **KNN**, donde ajustaremos el número de vecinos `k`.

::: {.callout-note collapse="true"}
## ¿Qué es KNN y qué controla k?
**KNN** clasifica una observación nueva según la clase mayoritaria de sus `k` vecinos más cercanos en el espacio de predictores. `k` gobierna el equilibrio sesgo-varianza: un `k` muy chico sobreajusta al ruido (frontera muy flexible), uno muy grande subajusta (frontera demasiado suave). Usamos `weight_func = "rectangular"` (voto no ponderado) para que ese equilibrio se vea con claridad y el `k` óptimo caiga en un valor intermedio.
:::

```{r}
modelo_knn <- nearest_neighbor(
    neighbors = tune(),
    weight_func = "rectangular"
  ) %>%
  set_engine("kknn") %>%
  set_mode("classification")
```

Empaquetamos cada modelo con la misma receta en su `workflow`.

::: {.callout-note collapse="true"}
## ¿Qué es un workflow?
Un **workflow** une la receta y el modelo en un objeto. `fit()` aplica internamente `prep` + `bake` + `fit`, y `predict()` repite el mismo preprocesamiento sobre datos nuevos. Es la pieza estándar para validación cruzada y tuning.
:::

```{r}
workflow_logistico <- workflow() %>%
  add_recipe(receta_creditos) %>%
  add_model(modelo_logistico)

workflow_knn <- workflow() %>%
  add_recipe(receta_creditos) %>%
  add_model(modelo_knn)
```

## 7. Validación cruzada y tuning de hiperparámetros

::: {.callout-note collapse="true"}
## ¿Qué es la validación cruzada (k-fold)?
Partimos el entrenamiento en `v` folds. En cada ronda entrenamos con `v − 1` y validamos en el restante, rotando; promediamos el desempeño. Estima la generalización **sin tocar la prueba**, y sirve tanto para comparar modelos como para elegir hiperparámetros.
:::

```{r}
set.seed(2026)
folds_cv <- vfold_cv(creditos_entrenamiento, v = 5, strata = aprobado)
```

Definimos las métricas de clasificación.

::: {.callout-note collapse="true"}
## Matriz de confusión, sensibilidad, especificidad, ROC y AUC
- **Matriz de confusión:** tabla que cruza la clase real con la predicha (verdaderos/falsos positivos y negativos).
- **Sensibilidad (recall):** de los positivos reales, cuántos detecta el modelo.
- **Especificidad:** de los negativos reales, cuántos clasifica bien.
- **Curva ROC:** traza sensibilidad vs. (1 − especificidad) variando el umbral de decisión.
- **AUC:** área bajo la curva ROC; resume la discriminación (0.5 = azar, 1 = perfecto) sin depender de un umbral fijo. Es nuestra métrica principal.
:::

```{r}
metricas_clasificacion <- metric_set(roc_auc, accuracy, sensitivity,
                                     yardstick::spec)
```

La logística no se tunea: estimamos su desempeño en CV con `fit_resamples()`.

::: {.callout-note collapse="true"}
## fit_resamples() vs. tune_grid()
`fit_resamples()` evalúa en CV un modelo **sin** hiperparámetros (la logística). `tune_grid()` prueba varias combinaciones de hiperparámetros (el `k` de KNN) y nos deja elegir la mejor.
:::

```{r}
set.seed(2026)
cv_logistico <- workflow_logistico %>%
  fit_resamples(resamples = folds_cv, metrics = metricas_clasificacion)

collect_metrics(cv_logistico)
```

Para KNN definimos una grilla de valores de `k` y corremos la validación cruzada en cada uno.

```{r}
grilla_k <- grid_regular(neighbors(range = c(1, 101)), levels = 12)
```

```{r}
set.seed(2026)
tuning_knn <- workflow_knn %>%
  tune_grid(resamples = folds_cv,
            grid = grilla_k,
            metrics = metricas_clasificacion)
```

La gráfica de AUC promedio vs. `k` (con barras de error ±1 error estándar) muestra el equilibrio sesgo-varianza: el AUC sube de un `k` muy chico hacia un `k` intermedio y vuelve a bajar con `k` muy grande. Elegimos el `k` del máximo.

```{r}
tuning_knn %>%
  collect_metrics() %>%
  filter(.metric == "roc_auc") %>%
  ggplot(aes(x = neighbors, y = mean)) +
  geom_line() +
  geom_point(size = 3) +
  geom_errorbar(aes(ymin = mean - std_err, ymax = mean + std_err),
                width = 1.5) +
  labs(title = "AUC promedio por valor de k (validación cruzada 5-fold)",
       x = "k (número de vecinos)", y = "AUC promedio") +
  theme_minimal()
```

```{r}
mejor_k <- tuning_knn %>% select_best(metric = "roc_auc")
mejor_k
```

## 8. Implementar el workflow final de cada modelo

La logística ya está lista; al KNN le inyectamos el `k` ganador con `finalize_workflow()`.

```{r}
workflow_knn_final <- workflow_knn %>%
  finalize_workflow(mejor_k)
```

## 9. Entrenar y evaluar con last_fit() sobre la prueba

::: {.callout-note collapse="true"}
## ¿Qué hace last_fit()?
`last_fit()` reentrena el modelo final sobre TODO el entrenamiento y lo evalúa **una sola vez** sobre la prueba reservada. Da la estimación honesta del desempeño en datos no vistos.
:::

```{r}
ajuste_logistico <- workflow_logistico %>%
  last_fit(split = creditos_split, metrics = metricas_clasificacion)

ajuste_knn <- workflow_knn_final %>%
  last_fit(split = creditos_split, metrics = metricas_clasificacion)
```

## 10. Pruebas del modelo: métricas y comparación

Reunimos las métricas de ambos modelos en la prueba en una sola tabla, ordenada por AUC.

```{r}
metricas_comparacion <- bind_rows(
    collect_metrics(ajuste_logistico) %>% mutate(modelo = "Regresión logística"),
    collect_metrics(ajuste_knn) %>% mutate(modelo = "KNN")
  ) %>%
  select(modelo, .metric, .estimate) %>%
  pivot_wider(names_from = .metric, values_from = .estimate) %>%
  arrange(desc(roc_auc))

metricas_comparacion
```

Las **curvas ROC sobrepuestas** comparan visualmente la discriminación: entre más se acerque una curva a la esquina superior izquierda, mejor separa aprobados de rechazados.

```{r}
preds_logistico <- collect_predictions(ajuste_logistico) %>%
  mutate(modelo = "Regresión logística")
preds_knn <- collect_predictions(ajuste_knn) %>%
  mutate(modelo = "KNN")

preds_ambos <- bind_rows(preds_logistico, preds_knn)
```

```{r}
preds_ambos %>%
  group_by(modelo) %>%
  roc_curve(truth = aprobado, .pred_si) %>%
  autoplot() +
  labs(title = "Curvas ROC en la base de prueba") +
  theme_minimal()
```

Las **matrices de confusión** muestran en qué se equivoca cada modelo (falsos positivos vs. falsos negativos), información que el AUC resume pero no detalla.

```{r}
conf_mat(preds_logistico, truth = aprobado, estimate = .pred_class) %>%
  autoplot(type = "heatmap") +
  labs(title = "Matriz de confusión — Regresión logística")
```

```{r}
conf_mat(preds_knn, truth = aprobado, estimate = .pred_class) %>%
  autoplot(type = "heatmap") +
  labs(title = paste0("Matriz de confusión — KNN (k = ", mejor_k$neighbors, ")"))
```

## Veredicto: ¿cuál es el mejor modelo?

```{r}
tabla_final <- metricas_comparacion %>%
  mutate(across(where(is.numeric), ~ round(., 3))) %>%
  arrange(desc(roc_auc))

ganador <- tabla_final %>% slice(1)
perdedor <- tabla_final %>% slice(2)
dif_auc <- round(ganador$roc_auc - perdedor$roc_auc, 3)
```

```{r}
tabla_final
```

**Modelo recomendado: `r ganador$modelo`.** Obtiene el mayor AUC en la base de prueba (`r ganador$roc_auc`), frente a `r perdedor$roc_auc` del otro modelo (diferencia de `r dif_auc`).

```{r}
#| echo: false
#| results: asis
if (dif_auc < 0.02) {
  cat("> **Matiz:** la diferencia de AUC es pequeña (< 0.02), así que ambos modelos son prácticamente equivalentes. En ese caso conviene la **regresión logística** por su interpretabilidad (cada coeficiente explica el efecto de una variable sobre la aprobación).")
} else {
  cat(paste0("> La ventaja de **", ganador$modelo, "** es clara (", dif_auc, " de AUC), por lo que es la elección recomendada para este problema."))
}
```

Como las clases están casi balanceadas, el *accuracy* también es informativo aquí; en problemas desbalanceados habría que mirar recall y precision en su lugar.
