---
title: "Clasificación: aprobación de seguro de vida"
subtitle: "EJERCICIO DE CLASIFICACIÓN — Regresión logística vs. XGBoost"
author: "Jorge Juvenal Campos Ferreira — TC2001B.601"
lang: es
date: today
execute:
  echo: true
  warning: false
  message: false
  cache: false
---

```{r}
options(scipen = 999)
```

**Objetivo.** Predecir si una solicitud de póliza de seguro de vida será aprobada (`aprobada`: si/no) a partir de información demográfica, clínica e historial del solicitante. Compararemos dos clasificadores sobre el mismo flujo: una **regresión logística** (lineal, interpretable) y **XGBoost** (boosting de árboles, gran capacidad predictiva). El dataset mezcla variables numéricas (edad, IMC, presión, colesterol) y categóricas (sexo, fumador, región), así que la receta tendrá que crear variables *dummy*. Recorremos el flujo completo: partición, receta, `workflow()`, validación cruzada, tuning y evaluación honesta con `last_fit()`, y cerramos con una recomendación clara.

## 1. Cargar librerías

Cargamos todo al inicio. `xgboost` es el motor que `parsnip` usa por detrás para el boosting; `corrplot` dibuja la matriz de correlación.

```{r}
library(tidyverse)
library(tidymodels)
library(corrplot)
library(xgboost)
```

```{r}
tidymodels::tidymodels_prefer()
```

## 2. Cargar los datos

Removemos `id_solicitante` (identificador, no predictor) y convertimos la objetivo a `factor`. Fijamos `"si"` como **primer nivel**: `yardstick` toma el primer nivel como el evento de interés, de modo que sensibilidad, AUC y demás métricas se calculen sobre "aprobada = si".

```{r}
# Removemos id_solicitante (identificador). Convertimos la objetivo a factor
# con "si" (aprobada) como PRIMER nivel = evento de interés.
seguros <- read_csv("datos.csv") %>%
  select(-id_solicitante) %>%
  mutate(aprobada = factor(aprobada, levels = c("si", "no")))
```

```{r}
glimpse(seguros)
```

## 3. Explorar los datos

Tres revisiones mínimas antes de modelar: el **balance de clases**, los **datos faltantes** y la **colinealidad**.

El balance importa porque, si una clase fuera muy rara, el *accuracy* dejaría de ser confiable (predecir siempre la mayoría daría un accuracy alto pero inútil). Aquí veremos que está razonablemente balanceado.

```{r}
seguros %>%
  group_by(aprobada) %>%
  count() %>%
  ungroup() %>%
  mutate(porcentaje = 100 * (n / sum(n)))
```

Contamos los `NA`: esto guía la imputación. Esperamos faltantes sobre todo en variables clínicas como el colesterol.

```{r}
seguros %>%
  summarise(across(everything(), ~ sum(is.na(.)))) %>%
  pivot_longer(everything(), names_to = "variable", values_to = "n_na") %>%
  arrange(desc(n_na))
```

La matriz de correlación revela colinealidad clínica: edad, presión y colesterol tienden a moverse juntas. Variables redundantes inflan artificialmente el peso de esa información compartida, por eso luego las filtramos con `step_corr()`.

```{r}
# Colinealidad clínica: edad, presión y colesterol tienden a moverse juntas.
matriz_correlacion <- seguros %>%
  select(where(is.numeric)) %>%
  drop_na() %>%
  cor() %>%
  round(2)

matriz_correlacion %>%
  corrplot(method = "circle", addCoef.col = "black", tl.cex = 0.7)
```

## 4. Partición entrenamiento / prueba (estratificada)

Separamos 75% para entrenamiento y 25% para prueba. **Estratificamos** por `aprobada` para que ambas particiones conserven la misma proporción de clases. La prueba se reserva para el final.

```{r}
set.seed(2026)
seguros_split <- initial_split(seguros, prop = 0.75, strata = aprobada)
seguros_entrenamiento <- seguros_split %>% training()
seguros_prueba <- seguros_split %>% testing()
```

```{r}
table(seguros_entrenamiento$aprobada) %>% prop.table()
table(seguros_prueba$aprobada) %>% prop.table()
```

## 5. Receta de preprocesamiento (compartida por ambos modelos)

Usamos **una sola receta** para que ambos modelos vean la misma representación de los datos. Como el dataset mezcla numéricas y categóricas, el paso clave es `step_dummy`, que convierte cada categoría (sexo, fumador, región) en columnas binarias 0/1 que los modelos pueden procesar.

::: {.callout-note collapse="true"}
## ¿Qué es una receta y por qué importa el orden de los pasos?
Una **receta** (`recipe`) encadena pasos de preprocesamiento (`step_*`) que se aprenden solo con el entrenamiento y se aplican igual a la prueba (esto evita fuga de información). El orden importa: se imputan los `NA` primero (los pasos siguientes no los toleran), se filtra colinealidad y se normaliza antes de crear *dummies*, y `step_zv` queda al final como red de seguridad.
:::

```{r}
# Receta única comparable:
#  1. Imputar numéricos (mediana; colesterol tiene NAs) y nominales (moda).
#  2. step_nzv: quitar casi-constantes.
#  3. step_corr: filtrar colinealidad clínica.
#  4. step_normalize: estandarizar numéricos.
#  5. step_dummy: codificar sexo, fumador, antecedente_familiar, region.
#  6. step_zv: por seguridad.
receta_seguros <- recipe(aprobada ~ ., data = seguros_entrenamiento) %>%
  step_impute_median(all_numeric_predictors()) %>%
  step_impute_mode(all_nominal_predictors()) %>%
  step_nzv(all_predictors()) %>%
  step_corr(all_numeric_predictors(), threshold = 0.85) %>%
  step_normalize(all_numeric_predictors()) %>%
  step_dummy(all_nominal_predictors()) %>%
  step_zv(all_predictors())
```

Comprobamos cómo queda la base ya horneada: todas las categóricas convertidas en columnas *dummy* y las numéricas estandarizadas.

```{r}
receta_seguros %>%
  prep(training = seguros_entrenamiento) %>%
  bake(new_data = NULL) %>%
  glimpse()
```

## 6. Especificación de los modelos

El primer modelo es la **regresión logística**: no tiene hiperparámetros que ajustar. Modela el log-odds de aprobación como combinación lineal de los predictores.

```{r}
modelo_logistico <- logistic_reg() %>%
  set_engine("glm") %>%
  set_mode("classification")
```

El segundo es **XGBoost**, donde ajustaremos tres hiperparámetros clave: profundidad de los árboles, tasa de aprendizaje y reducción de pérdida mínima por corte.

::: {.callout-note collapse="true"}
## ¿Qué es XGBoost (boosting)?
**XGBoost** construye árboles en **secuencia**: cada árbol nuevo corrige los errores del conjunto anterior. El boosting reduce sobre todo el **sesgo** y suele dar el mejor desempeño predictivo, a costa de más hiperparámetros y mayor riesgo de sobreajuste. Se ajustan `tree_depth`, `learn_rate` y `loss_reduction`.
:::

```{r}
modelo_xgb <- boost_tree(
    trees = 500,
    tree_depth = tune(),
    learn_rate = tune(),
    loss_reduction = tune()
  ) %>%
  set_engine("xgboost") %>%
  set_mode("classification")
```

Empaquetamos cada modelo con la misma receta en su `workflow`.

::: {.callout-note collapse="true"}
## ¿Qué es un workflow?
Un **workflow** empaqueta en un solo objeto la receta de preprocesamiento y el modelo. Al hacer `fit()` aplica internamente `prep` + `bake` + `fit`, y al `predict()` repite el mismo preprocesamiento sobre los datos nuevos. Es la pieza estándar para validación cruzada y tuning.
:::

```{r}
workflow_logistico <- workflow() %>%
  add_recipe(receta_seguros) %>%
  add_model(modelo_logistico)

workflow_xgb <- workflow() %>%
  add_recipe(receta_seguros) %>%
  add_model(modelo_xgb)
```

## 7. Validación cruzada y tuning de hiperparámetros

::: {.callout-note collapse="true"}
## ¿Qué es la validación cruzada (k-fold)?
Partimos el entrenamiento en `v` partes (folds) del mismo tamaño. En cada ronda entrenamos con `v − 1` folds y validamos en el restante, rotando cuál se deja fuera; luego promediamos el desempeño. Así estimamos qué tan bien generaliza el modelo **usando solo el entrenamiento**, y reservamos la prueba para el final.
:::

```{r}
set.seed(2026)
folds_cv <- vfold_cv(seguros_entrenamiento, v = 5, strata = aprobada)
```

Definimos las métricas de clasificación. La principal será el AUC.

::: {.callout-note collapse="true"}
## Matriz de confusión, sensibilidad, especificidad, ROC y AUC
- **Matriz de confusión:** tabla que cruza la clase real con la predicha (verdaderos/falsos positivos y negativos).
- **Sensibilidad (recall):** de los positivos reales, cuántos detecta el modelo.
- **Especificidad:** de los negativos reales, cuántos clasifica bien.
- **Curva ROC:** traza sensibilidad vs. (1 − especificidad) variando el umbral de decisión.
- **AUC:** área bajo la curva ROC; resume la discriminación (0.5 = azar, 1 = perfecto) sin depender de un umbral fijo. Es la métrica principal cuando las clases están balanceadas.
:::

```{r}
metricas_clasificacion <- metric_set(roc_auc, accuracy, sensitivity,
                                     yardstick::spec)
```

La logística no se tunea: estimamos su desempeño en CV con `fit_resamples()`.

::: {.callout-note collapse="true"}
## fit_resamples() vs. tune_grid()
Cuando un modelo **no** tiene hiperparámetros que ajustar (regresión lineal o logística), `fit_resamples()` solo lo evalúa en cada fold. Cuando **sí** los tiene, `tune_grid()` prueba varias combinaciones de hiperparámetros en la validación cruzada y nos deja elegir la mejor.
:::

```{r}
set.seed(2026)
cv_logistico <- workflow_logistico %>%
  fit_resamples(resamples = folds_cv, metrics = metricas_clasificacion)

collect_metrics(cv_logistico)
```

Para XGBoost pedimos a `tune_grid()` que pruebe 12 combinaciones de hiperparámetros con la validación cruzada y escogemos la de mayor AUC.

```{r}
set.seed(2026)
tuning_xgb <- workflow_xgb %>%
  tune_grid(resamples = folds_cv,
            grid = 12,
            metrics = metricas_clasificacion)
```

La gráfica muestra cómo varía el AUC promedio según los valores de los hiperparámetros; nos ayuda a ver qué combinaciones funcionan mejor antes de quedarnos con la ganadora.

```{r}
autoplot(tuning_xgb, metric = "roc_auc")
```

```{r}
mejor_xgb <- tuning_xgb %>% select_best(metric = "roc_auc")
mejor_xgb
```

## 8. Implementar el workflow final de cada modelo

La logística ya está lista; a XGBoost le inyectamos los hiperparámetros ganadores con `finalize_workflow()`.

```{r}
workflow_xgb_final <- workflow_xgb %>%
  finalize_workflow(mejor_xgb)
```

## 9. Entrenar y evaluar con last_fit() sobre la prueba

::: {.callout-note collapse="true"}
## ¿Qué hace last_fit()?
`last_fit()` toma el split original, **reentrena** el modelo final sobre TODO el entrenamiento y lo evalúa **una sola vez** sobre la base de prueba reservada. Es el paso que da la estimación honesta del desempeño en datos que el modelo nunca vio.
:::

```{r}
ajuste_logistico <- workflow_logistico %>%
  last_fit(split = seguros_split, metrics = metricas_clasificacion)

ajuste_xgb <- workflow_xgb_final %>%
  last_fit(split = seguros_split, metrics = metricas_clasificacion)
```

## 10. Pruebas del modelo: métricas y comparación

Reunimos las métricas de ambos modelos en la prueba en una sola tabla, ordenada por AUC.

```{r}
metricas_comparacion <- bind_rows(
    collect_metrics(ajuste_logistico) %>% mutate(modelo = "Regresión logística"),
    collect_metrics(ajuste_xgb) %>% mutate(modelo = "XGBoost")
  ) %>%
  select(modelo, .metric, .estimate) %>%
  pivot_wider(names_from = .metric, values_from = .estimate) %>%
  arrange(desc(roc_auc))

metricas_comparacion
```

Las **curvas ROC sobrepuestas** comparan visualmente la discriminación: entre más se acerque una curva a la esquina superior izquierda, mejor separa solicitudes aprobadas de rechazadas.

```{r}
preds_logistico <- collect_predictions(ajuste_logistico) %>%
  mutate(modelo = "Regresión logística")
preds_xgb <- collect_predictions(ajuste_xgb) %>%
  mutate(modelo = "XGBoost")

preds_ambos <- bind_rows(preds_logistico, preds_xgb)
```

```{r}
preds_ambos %>%
  group_by(modelo) %>%
  roc_curve(truth = aprobada, .pred_si) %>%
  autoplot() +
  labs(title = "Curvas ROC en la base de prueba") +
  theme_minimal()
```

Las **matrices de confusión** muestran en qué se equivoca cada modelo (falsos positivos vs. falsos negativos), información que el AUC resume pero no detalla.

```{r}
conf_mat(preds_logistico, truth = aprobada, estimate = .pred_class) %>%
  autoplot(type = "heatmap") +
  labs(title = "Matriz de confusión — Regresión logística")
```

```{r}
conf_mat(preds_xgb, truth = aprobada, estimate = .pred_class) %>%
  autoplot(type = "heatmap") +
  labs(title = "Matriz de confusión — XGBoost")
```

La **gráfica de importancia de variables** (`vip`) ordena los predictores según cuánto contribuyeron a las decisiones de XGBoost. A diferencia de la logística, XGBoost no entrega coeficientes interpretables uno a uno, así que esta gráfica es la principal vía para entender qué factores de riesgo (edad, tabaquismo, IMC, antecedentes) pesan más en la aprobación.

```{r}
ajuste_xgb %>%
  extract_fit_parsnip() %>%
  vip::vip(num_features = 12) +
  labs(title = "Importancia de variables — XGBoost") +
  theme_minimal()
```

## Veredicto: ¿cuál es el mejor modelo?

Las clases están razonablemente balanceadas, así que la métrica de decisión es el **AUC** (mayor es mejor). Ordenamos la tabla por AUC e identificamos al ganador.

```{r}
tabla_final <- metricas_comparacion %>%
  mutate(across(where(is.numeric), ~ round(., 3))) %>%
  arrange(desc(roc_auc))

ganador <- tabla_final %>% slice(1)
perdedor <- tabla_final %>% slice(2)
dif_auc <- round(ganador$roc_auc - perdedor$roc_auc, 3)
```

```{r}
tabla_final
```

**Modelo recomendado: `r ganador$modelo`.** Obtiene el mayor AUC en la base de prueba (`r ganador$roc_auc`), frente a `r perdedor$roc_auc` del otro modelo (diferencia de `r dif_auc`).

```{r}
#| echo: false
#| results: asis
if (dif_auc < 0.02) {
  cat("> **Matiz:** la diferencia de AUC es pequeña (< 0.02), así que ambos modelos son prácticamente equivalentes. En ese caso conviene la **regresión logística** por su interpretabilidad (cada coeficiente explica el efecto de una variable sobre la aprobación), reservando XGBoost solo si su ventaja predictiva justifica perder esa transparencia.")
} else {
  cat(paste0("> La ventaja de **", ganador$modelo, "** es clara (", dif_auc, " de AUC), por lo que es la elección recomendada para este problema."))
}
```

Como las clases están razonablemente balanceadas, el *accuracy* también es informativo aquí; en problemas desbalanceados habría que mirar recall y precision en su lugar. Vale la pena recordar el contraste de fondo: la **regresión logística** ofrece interpretabilidad directa (cada coeficiente indica cómo cambia el log-odds de aprobación, p. ej. ser fumador suele reducirlo), mientras que **XGBoost** capta interacciones entre factores de riesgo y suele predecir mejor, apoyándose en la importancia de variables para interpretar qué pesa más.
