---
title: "Solución de referencia: REGRESIÓN"
subtitle: "Sesión 17 — ML + IA"
author: "Jorge Juvenal Campos Ferreira — TC2001B.601"
lang: es
date: today
format:
  html:
    toc: true
    toc-title: "Contenido"
    toc-location: left
    toc-depth: 2
    number-sections: false
    code-tools: true
    code-copy: true
    theme: cosmo
    highlight-style: github
    fig-width: 8
    fig-height: 5
    fig-align: center
    embed-resources: true
execute:
  echo: true
  warning: false
  message: false
  cache: false
---

*Problema: predecir el costo médico anual (en pesos) de un paciente. Modelo: KNN de regresión con el número de vecinos (k) tuneado por CV. Punto clave: la variable objetivo está SESGADA a la derecha; modelamos              su logaritmo y luego exponenciamos para reportar en pesos.*

```{r}
options(scipen = 999)
```

```{r}
# Librerías (todas al inicio) ------------------------------------------------
library(tidyverse)
library(tidymodels)
library(kknn)            # motor para el modelo KNN
```

```{r}
tidymodels::tidymodels_prefer()
```

## 1. Cargar los datos

```{r}
# Removemos id_paciente: es un identificador, no un predictor; dejarlo podría
# inducir fuga de información (data leakage). La objetivo (costo_anual_mxn)
# se queda numérica: es un problema de regresión.
costos <- read_csv("datos.csv") %>%
  select(-id_paciente)
```

## 2. Explorar la variable objetivo: ¿está sesgada?

```{r}
# Comparamos media vs mediana: si la media es bastante mayor que la mediana,
# hay sesgo a la derecha (cola larga hacia costos altos). Eso es típico de
# variables monetarias y de conteo de uso de servicios.
costos %>%
  summarise(media = mean(costo_anual_mxn),
            mediana = median(costo_anual_mxn),
            minimo = min(costo_anual_mxn),
            maximo = max(costo_anual_mxn))
```

```{r}
# Histograma del costo en escala original: se ve la cola larga a la derecha.
costos %>%
  ggplot(aes(x = costo_anual_mxn)) +
  geom_histogram(bins = 40, fill = "#1e4c7d", color = "white") +
  labs(title = "Distribución del costo anual (escala original)",
       x = "Costo anual (MXN)", y = "Frecuencia") +
  theme_minimal()
```

## 3. ¿Por qué modelar log(costo_anual_mxn) y no el costo directo?

La objetivo está sesgada a la derecha (distribución tipo log-normal). Modelar el logaritmo del costo conviene porque:

1. ESTABILIZA LA VARIANZA: la dispersión del costo crece con su nivel (heterocedasticidad); el log la comprime y la vuelve más homogénea.
2. LINEALIZA RELACIONES: relaciones multiplicativas entre predictores y costo se vuelven aproximadamente lineales en escala log, lo que ayuda al modelo a ajustar mejor.
3. MEJORA EL AJUSTE: reduce el peso desproporcionado de los valores extremos, que de otro modo dominan el error cuadrático. Aplicamos la transformación DENTRO de la receta con step_log() sobre la objetivo. CONSECUENCIA: las métricas (RMSE, MAE) quedarán en escala logarítmica; para interpretarlas en pesos hay que EXPONENCIAR de vuelta (exp()) tanto la predicción como el valor real. Lo hacemos al final.

```{r}
# Histograma del log del costo: la distribución se ve mucho más simétrica.
costos %>%
  ggplot(aes(x = log(costo_anual_mxn))) +
  geom_histogram(bins = 40, fill = "#2d7a7a", color = "white") +
  labs(title = "Distribución de log(costo anual): más simétrica",
       x = "log(Costo anual)", y = "Frecuencia") +
  theme_minimal()
```

## 4. Revisar valores faltantes (NAs)

```{r}
# Esperamos ~42 NAs en imc (~4%). Los imputaremos en la receta.
summary(costos)
```

## 5. Partición entrenamiento / prueba

```{r}
# En regresión podemos estratificar por la propia objetivo para que la
# distribución del costo quede parecida en ambas particiones.
set.seed(123)
costos_split <- initial_split(data = costos, prop = 0.75,
                              strata = costo_anual_mxn)
```

```{r}
costos_entrenamiento <- costos_split %>% training()
costos_prueba        <- costos_split %>% testing()
```

## 6. Receta de preprocesamiento (feature engineering)

```{r}
# El orden importa:
#   (1) step_log() sobre la objetivo: la transformamos PRIMERO. skip = FALSE
#       (valor por defecto) asegura que se aplique también al evaluar.
#   (2) step_impute_median(): imputa los NAs de imc antes de pasos que no
#       toleran NAs.
#   (3) step_unknown(): NAs categóricos -> nivel "unknown" antes de dummies.
#   (4) step_nzv(): quita predictores de varianza casi nula.
#   (5) step_normalize(): z-score sobre numéricos. INDISPENSABLE para KNN,
#       que se basa en distancias y es sensible a la escala.
#   (6) step_dummy(): codifica categóricas como variables binarias.
#   (7) step_zv(): elimina columnas dummy constantes.
receta_costos <- recipe(costo_anual_mxn ~ ., data = costos_entrenamiento) %>%
  step_log(costo_anual_mxn, base = exp(1)) %>%
  step_impute_median(all_numeric_predictors()) %>%
  step_unknown(all_nominal_predictors()) %>%
  step_nzv(all_predictors()) %>%
  step_normalize(all_numeric_predictors()) %>%
  step_dummy(all_nominal_predictors()) %>%
  step_zv(all_predictors())
```

## 7. Especificación del modelo KNN de regresión con k tuneable

```{r}
# Mismo modelo KNN, pero en modo "regression": en vez de votar una clase,
# promedia el valor (aquí, el log del costo) de los k vecinos más cercanos.
modelo_knn <- nearest_neighbor(neighbors = tune()) %>%
  set_engine("kknn") %>%
  set_mode("regression")
```

## 8. Workflow: receta + modelo

```{r}
workflow_knn <- workflow() %>%
  add_recipe(receta_costos) %>%
  add_model(modelo_knn)
```

## 9. Validación cruzada y tuning del hiperparámetro k

```{r}
# 5 folds sobre el entrenamiento. Nunca usamos la prueba para elegir k.
set.seed(123)
folds_cv <- vfold_cv(data = costos_entrenamiento, v = 5,
                     strata = costo_anual_mxn)
```

```{r}
# Grilla de valores candidatos de k.
grilla_k <- tibble(neighbors = c(3, 5, 7, 11, 15, 21, 31, 51, 75, 101))
```

```{r}
# Métricas de regresión. rmse es la principal; añadimos rsq y mae.
# OJO: estas métricas están en escala LOGARÍTMICA, porque el modelo predice
# el log del costo. Sirven para elegir k; el error en pesos lo calculamos
# después exponenciando.
metricas_tuning <- metric_set(rmse, rsq, mae)
```

```{r}
resultados_tuning <- workflow_knn %>%
  tune_grid(resamples = folds_cv,
            grid = grilla_k,
            metrics = metricas_tuning)
```

```{r}
# Métricas promediadas por valor de k (en escala log).
collect_metrics(resultados_tuning)
```

```{r}
# Visualizamos el RMSE (escala log) por k.
resultados_tuning %>%
  collect_metrics() %>%
  filter(.metric == "rmse") %>%
  ggplot(aes(x = neighbors, y = mean)) +
  geom_line() +
  geom_point(size = 3) +
  geom_errorbar(aes(ymin = mean - std_err, ymax = mean + std_err),
                width = 0.5) +
  labs(title = "RMSE (escala log) por valor de k (CV 5-fold)",
       x = "k (vecinos)",
       y = "RMSE promedio (log)") +
  theme_minimal()
```

## 10. Elegir el mejor k y finalizar el workflow

```{r}
# En regresión queremos el menor RMSE, así que select_best por rmse.
mejor_k <- resultados_tuning %>% select_best(metric = "rmse")
mejor_k
```

```{r}
workflow_knn_final <- workflow_knn %>%
  finalize_workflow(mejor_k)
```

## 11. last_fit(): reentrena con todo el entrenamiento y evalúa en la prueba

```{r}
set.seed(123)
ajuste_final <- workflow_knn_final %>%
  last_fit(split = costos_split,
           metrics = metric_set(rmse, rsq, mae))
```

```{r}
# Métricas finales sobre la prueba EN ESCALA LOGARÍTMICA.
collect_metrics(ajuste_final)
```

## 12. Reportar el error EN PESOS (exponenciando de vuelta)

```{r}
# Las predicciones (.pred) y la objetivo de la receta están en log. Para
# interpretar el error en MXN, exponenciamos ambos y recalculamos las
# métricas en la escala original (pesos).
predicciones_finales <- collect_predictions(ajuste_final) %>%
  mutate(pred_pesos = exp(.pred),
         real_pesos = exp(costo_anual_mxn))
```

```{r}
# Métricas en pesos: ahora el RMSE y el MAE se leen directamente en MXN.
metricas_pesos <- metric_set(rmse, rsq, mae)
metricas_pesos(predicciones_finales, truth = real_pesos,
               estimate = pred_pesos)
```

## 13. Gráfico de valores reales vs. predichos (en pesos)

```{r}
# Una buena predicción cae cerca de la recta de 45 grados.
predicciones_finales %>%
  ggplot(aes(x = real_pesos, y = pred_pesos)) +
  geom_point(alpha = 0.4, color = "#1e4c7d") +
  geom_abline(slope = 1, intercept = 0, color = "#d62828",
              linetype = "dashed") +
  labs(title = "Costo real vs. predicho (escala de pesos)",
       x = "Costo real (MXN)", y = "Costo predicho (MXN)") +
  theme_minimal()
```

## Interpretación: — - El RSQ indica qué proporción de la variación del (log del) costo explica —   el modelo; cerca de 1 es mejor. — - El RMSE en escala log sirve para elegir k; el RMSE en pesos es el que se —   reporta al área de negocio porque está en la unidad que entienden (MXN). — - El k elegido por CV equilibra sesgo y varianza.
