---
title: "Regresión: costo médico anual (dataset reutilizado de la Sesión 17)"
subtitle: "SESIÓN 20 — OTROS MODELOS Y ENSAMBLES"
author: "Jorge Juvenal Campos Ferreira — TC2001B.601"
lang: es
date: today
format:
  html:
    toc: true
    toc-title: "Contenido"
    toc-location: left
    toc-depth: 2
    number-sections: false
    code-tools: true
    code-copy: true
    theme: cosmo
    highlight-style: github
    fig-width: 8
    fig-height: 5
    fig-align: center
    embed-resources: true
execute:
  echo: true
  warning: false
  message: false
  cache: false
---

```{r}
options(scipen = 999)
```

Comparamos tres familias de modelos de regresión y luego un ensamble:

1) Regresión lineal regularizada (glmnet): mínimos cuadrados con una penalización que encoge los coeficientes.

- L1 (lasso, mixture = 1): puede llevar coeficientes a CERO (selección automática de variables).
- L2 (ridge, mixture = 0): encoge sin eliminar; útil con colinealidad.
- Elastic net (0 < mixture < 1): mezcla de ambas. Tunearemos penalty (lambda) y mixture, de modo que el propio tuning decida si conviene lasso, ridge o un punto intermedio.

2) Random forest (ranger): ENSAMBLE por BAGGING. Promedia muchos árboles de regresión entrenados sobre muestras bootstrap. Reduce la varianza y captura relaciones no lineales e interacciones sin que las especifiquemos a mano.

3) XGBoost (xgboost): ENSAMBLE por BOOSTING. Árboles en secuencia, cada uno corrigiendo los errores del conjunto previo. Suele ser el más potente, a costa de más hiperparámetros.

Y combinamos los tres en un ENSAMBLE POR STACKING (paquete stacks).

DETALLE IMPORTANTE — la objetivo está SESGADA: costo_anual_mxn tiene una cola larga a la derecha (media >> mediana). Si modelamos el costo en su escala original, los pocos pacientes carísimos dominan el error cuadrático y violan los supuestos de la regresión lineal. La solución estándar es modelar log(costo_anual_mxn): la transformación logarítmica comprime la cola y vuelve la relación más lineal y con varianza más estable (homocedástica).

¿Por qué transformamos la objetivo ANTES de la receta y no con step_log(all_outcomes()) DENTRO de la receta? Porque si la receta transforma la objetivo, el workflow espera la columna original (costo_anual_mxn) al momento de predecir y se complica evaluar en escala log. Transformar de antemano (creando costo_log = log(costo_anual_mxn) y modelando esa variable) es más simple y transparente: predict() devuelve directamente predicciones en escala log. Como las tres familias comparten la misma objetivo en log, rmse y rsq son directamente comparables.

```{r}
# Librerías (todas al inicio)
library(tidyverse)
library(tidymodels)
library(stacks)
library(ranger)
library(xgboost)
library(glmnet)
```

```{r}
tidymodels_prefer()
```

## 1. Cargar los datos

```{r}
# Removemos el identificador del paciente: no es un predictor.
costos <- read_csv("datos.csv") %>%
  select(-id_paciente)
```

```{r}
# NAs por columna
summary(costos)
# imc: ~42 NAs
```

```{r}
# Confirmamos el sesgo de la objetivo: media muy por encima de la mediana
costos %>%
  summarise(media = mean(costo_anual_mxn),
            mediana = median(costo_anual_mxn),
            maximo = max(costo_anual_mxn))
```

```{r}
# Transformamos la objetivo a log y eliminamos la versión en pesos: a partir
# de aquí modelamos costo_log. Todos los modelos y el stack usarán esta misma
# objetivo, así que predict() devolverá predicciones en escala log.
costos <- costos %>%
  mutate(costo_log = log(costo_anual_mxn)) %>%
  select(-costo_anual_mxn)
```

## 2. Split entrenamiento / prueba

```{r}
# Estratificamos por la objetivo (ya en log) para que ambas particiones
# cubran bien todo el rango de costos (incluida la cola alta).
set.seed(2020)
costos_split <- initial_split(costos, prop = 0.75, strata = costo_log)
costos_entrenamiento <- costos_split %>% training()
costos_prueba <- costos_split %>% testing()
```

## 3. Receta de preprocesamiento (compartida por los tres modelos)

```{r}
# La objetivo (costo_log) ya viene transformada a log, así que la receta solo
# se ocupa de los predictores. Pasos:
#  (1) step_impute_median: imputa los NAs de imc con la mediana.
#  (2) step_normalize: estandariza numéricos. Necesario para glmnet (la
#      penalización depende de la escala de los predictores).
#  (3) step_dummy: variables indicadoras para sexo, fumador y region.
#  (4) step_zv: quita predictores de varianza cero.
receta_costos <- recipe(costo_log ~ ., data = costos_entrenamiento) %>%
  step_impute_median(all_numeric_predictors()) %>%
  step_normalize(all_numeric_predictors()) %>%
  step_dummy(all_nominal_predictors()) %>%
  step_zv(all_predictors())
```

## 4. Especificaciones de los tres modelos (hiperparámetros a tunear)

```{r}
# 4.1 Regresión lineal regularizada (glmnet): lasso / ridge / elastic net
modelo_glmnet <- linear_reg(
    penalty = tune(),
    mixture = tune()
  ) %>%
  set_engine("glmnet")
```

```{r}
# 4.2 Random forest (ranger) para regresión
modelo_rf <- rand_forest(
    mtry = tune(),
    min_n = tune(),
    trees = 500
  ) %>%
  set_engine("ranger", importance = "impurity") %>%
  set_mode("regression")
```

```{r}
# 4.3 XGBoost (boosting) para regresión
modelo_xgb <- boost_tree(
    trees = 500,
    tree_depth = tune(),
    learn_rate = tune(),
    loss_reduction = tune()
  ) %>%
  set_engine("xgboost") %>%
  set_mode("regression")
```

## 5. Workflows: receta común + cada modelo

```{r}
workflow_glmnet <- workflow() %>%
  add_recipe(receta_costos) %>%
  add_model(modelo_glmnet)
```

```{r}
workflow_rf <- workflow() %>%
  add_recipe(receta_costos) %>%
  add_model(modelo_rf)
```

```{r}
workflow_xgb <- workflow() %>%
  add_recipe(receta_costos) %>%
  add_model(modelo_xgb)
```

## 6. Validación cruzada y control para stacking

```{r}
set.seed(2020)
folds_cv <- vfold_cv(costos_entrenamiento, v = 5, strata = costo_log)
```

```{r}
# Métricas de regresión: rmse (error, menor es mejor) y rsq (R^2, mayor mejor).
metricas_regresion <- metric_set(rmse, rsq)
```

```{r}
# control_stack_grid guarda predicciones out-of-fold y workflows para stacks.
control_stack <- control_stack_grid()
```

## 7. Tuning de cada modelo (grillas pequeñas)

```{r}
set.seed(2020)
tuning_glmnet <- workflow_glmnet %>%
  tune_grid(resamples = folds_cv,
            grid = 6,
            metrics = metricas_regresion,
            control = control_stack)
```

```{r}
set.seed(2020)
tuning_rf <- workflow_rf %>%
  tune_grid(resamples = folds_cv,
            grid = 6,
            metrics = metricas_regresion,
            control = control_stack)
```

```{r}
set.seed(2020)
tuning_xgb <- workflow_xgb %>%
  tune_grid(resamples = folds_cv,
            grid = 6,
            metrics = metricas_regresion,
            control = control_stack)
```

## 8. Mejor candidato de cada modelo según rmse (validación cruzada)

```{r}
mejor_glmnet <- tuning_glmnet %>% select_best(metric = "rmse")
mejor_rf <- tuning_rf %>% select_best(metric = "rmse")
mejor_xgb <- tuning_xgb %>% select_best(metric = "rmse")
```

```{r}
# RMSE promedio (en escala log) del mejor candidato de cada familia en CV
rmse_cv_glmnet <- tuning_glmnet %>%
  show_best(metric = "rmse", n = 1) %>%
  mutate(modelo = "glmnet")
rmse_cv_rf <- tuning_rf %>%
  show_best(metric = "rmse", n = 1) %>%
  mutate(modelo = "random_forest")
rmse_cv_xgb <- tuning_xgb %>%
  show_best(metric = "rmse", n = 1) %>%
  mutate(modelo = "xgboost")
```

```{r}
rmse_cv_comparacion <- bind_rows(rmse_cv_glmnet, rmse_cv_rf, rmse_cv_xgb) %>%
  select(modelo, .metric, mean, std_err)
```

```{r}
# RMSE promedio (escala log) en validación cruzada por modelo
rmse_cv_comparacion
```

## 9. Finalizar y reentrenar cada modelo sobre TODO el entrenamiento

```{r}
fit_glmnet <- workflow_glmnet %>%
  finalize_workflow(mejor_glmnet) %>%
  fit(data = costos_entrenamiento)
```

```{r}
fit_rf <- workflow_rf %>%
  finalize_workflow(mejor_rf) %>%
  fit(data = costos_entrenamiento)
```

```{r}
fit_xgb <- workflow_xgb %>%
  finalize_workflow(mejor_xgb) %>%
  fit(data = costos_entrenamiento)
```

## 10. Evaluación de cada modelo individual en la base de PRUEBA

```{r}
# La objetivo es costo_log, así que predict() devuelve predicciones en escala
# log y comparamos contra costo_log directamente. Iteramos con lapply()
# (solo 3 modelos; no necesitamos purrr).
modelos_fit <- list(glmnet = fit_glmnet,
                    random_forest = fit_rf,
                    xgboost = fit_xgb)
```

```{r}
metricas_prueba_lista <- lapply(modelos_fit, function(fit_modelo) {
  pred_log <- predict(fit_modelo, new_data = costos_prueba)
  costos_prueba %>%
    select(costo_log) %>%
    bind_cols(pred_log) %>%
    metricas_regresion(truth = costo_log, estimate = .pred)
})
```

```{r}
metricas_prueba_individuales <- bind_rows(metricas_prueba_lista,
                                          .id = "modelo") %>%
  select(modelo, .metric, .estimate) %>%
  pivot_wider(names_from = .metric, values_from = .estimate) %>%
  arrange(rmse)
```

```{r}
# Métricas en la base de PRUEBA (escala log) de cada modelo individual
metricas_prueba_individuales
```

## 11. ENSAMBLE POR STACKING (paquete stacks)

El stacking entrena un META-MODELO que aprende a combinar las predicciones de glmnet, random forest y XGBoost. Usa las predicciones out-of-fold que guardamos con control_stack_grid y decide qué peso darle a cada modelo base. Flujo: stacks() -> add_candidates() -> blend_predictions() -> fit_members()

```{r}
set.seed(2020)
stack_costos <- stacks() %>%
  add_candidates(tuning_glmnet) %>%
  add_candidates(tuning_rf) %>%
  add_candidates(tuning_xgb)
```

```{r}
set.seed(2020)
stack_costos_blend <- stack_costos %>%
  blend_predictions()
```

```{r}
stack_costos_fit <- stack_costos_blend %>%
  fit_members()
```

```{r}
# Pesos del ensamble: qué modelos quedaron y con qué peso
stack_costos_fit
```

## 12. Desempeño del STACK en la base de PRUEBA

```{r}
# El stack también predice en escala log (la objetivo es costo_log).
pred_stack_log <- predict(stack_costos_fit, new_data = costos_prueba)
```

```{r}
metricas_stack <- costos_prueba %>%
  select(costo_log) %>%
  bind_cols(pred_stack_log) %>%
  metricas_regresion(truth = costo_log, estimate = .pred) %>%
  select(.metric, .estimate) %>%
  pivot_wider(names_from = .metric, values_from = .estimate) %>%
  mutate(modelo = "STACK (ensamble)")
```

## 13. Comparación FINAL: modelos individuales vs ensamble (stacking)

```{r}
comparacion_final <- metricas_prueba_individuales %>%
  bind_rows(metricas_stack) %>%
  select(modelo, rmse, rsq) %>%
  arrange(rmse)
```

```{r}
# Tabla final: rmse y rsq de prueba (escala log) de cada modelo y del ensamble
comparacion_final
print(comparacion_final)
```

Interpretación:

- Menor rmse y mayor rsq = mejor. Entre los modelos individuales suele ganar el random forest o el XGBoost frente a la regularizada, porque la relación costo-perfil tiene no linealidades (p. ej. el efecto de fumar).
- El STACK normalmente iguala o mejora al mejor individual al combinar la robustez del ensamble con la estabilidad del modelo lineal.
- Trabajamos en escala log por el sesgo de la objetivo: si quisiéramos reportar pesos en MXN, aplicaríamos exp() a las predicciones (recordando el sesgo de retransformación), pero para COMPARAR modelos la escala log es la correcta y suficiente.
