---
title: "Clasificación: aprobación de crédito (dataset reutilizado de la Sesión 16)"
subtitle: "SESIÓN 20 — OTROS MODELOS Y ENSAMBLES"
author: "Jorge Juvenal Campos Ferreira — TC2001B.601"
lang: es
date: today
format:
  html:
    toc: true
    toc-title: "Contenido"
    toc-location: left
    toc-depth: 2
    number-sections: false
    code-tools: true
    code-copy: true
    theme: cosmo
    highlight-style: github
    fig-width: 8
    fig-height: 5
    fig-align: center
    embed-resources: true
execute:
  echo: true
  warning: false
  message: false
  cache: false
---

```{r}
options(scipen = 999)
```

En esta sesión dejamos atrás la regresión logística y el KNN como únicos clasificadores y conocemos una familia más amplia de modelos:

1) Árbol de decisión (rpart): un solo árbol que parte el espacio de predictores con reglas tipo "si ingreso > X y score > Y, entonces...". Es muy interpretable pero inestable (alta varianza): cambia mucho con pequeñas variaciones de los datos.

2) Random forest (ranger): un ENSAMBLE por BAGGING. Entrena muchos árboles, cada uno sobre una muestra bootstrap de los datos y con un subconjunto aleatorio de predictores en cada corte, y promedia/vota. El promedio de muchos árboles ruidosos pero poco sesgados REDUCE la varianza sin aumentar el sesgo. Bagging = "bootstrap aggregating".

3) XGBoost (xgboost): un ENSAMBLE por BOOSTING. Aquí los árboles se construyen en SECUENCIA: cada árbol nuevo se enfoca en corregir los errores del conjunto anterior. Boosting reduce sobre todo el SESGO y suele dar el mejor desempeño predictivo, a costa de más hiperparámetros y más riesgo de sobreajuste si no se regulariza.

4) Regresión logística regularizada (glmnet): la regresión logística de siempre, pero con una penalización que encoge los coeficientes.

- L1 (lasso, mixture = 1): puede llevar coeficientes a CERO (selección de variables).
- L2 (ridge, mixture = 0): encoge sin eliminar.
- Elastic net (0 < mixture < 1): mezcla de ambas. penalty (lambda) controla cuánta penalización; mixture controla la mezcla L1/L2. Ambos se tunean.

Finalmente combinamos los cuatro modelos en un ENSAMBLE POR STACKING con el paquete stacks: en vez de elegir un único ganador, un meta-modelo aprende qué tanto peso darle a cada modelo base para maximizar el desempeño.

```{r}
# Librerías (todas al inicio)
library(tidyverse)
library(tidymodels)
library(stacks)
library(rpart)
library(ranger)
library(xgboost)
library(glmnet)
```

```{r}
tidymodels_prefer()
```

## 1. Cargar los datos

```{r}
# Convertimos la variable objetivo a factor desde el inicio: yardstick y
# parsnip requieren la objetivo como factor para clasificación. Removemos el
# identificador, que no es un predictor.
credito <- read_csv("datos.csv") %>%
  select(-id_solicitud) %>%
  mutate(aprobado = factor(aprobado))
```

```{r}
# Proporción de clases de la variable objetivo
credito %>%
  group_by(aprobado) %>%
  count() %>%
  ungroup() %>%
  mutate(porcentaje = 100 * (n / sum(n)))
```

Las clases están casi balanceadas (~52/48). Aun así usaremos roc_auc como métrica principal, porque mide el poder de discriminación del modelo y no depende de un umbral fijo.

```{r}
# NAs por columna
summary(credito)
# ingreso_mensual_mxn: ~47 NAs ; score_historial: ~38 NAs
```

## 2. Split entrenamiento / prueba (estratificado por la objetivo)

```{r}
set.seed(2020)
credito_split <- initial_split(credito, prop = 0.75, strata = aprobado)
credito_entrenamiento <- credito_split %>% training()
credito_prueba <- credito_split %>% testing()
```

```{r}
# Verificamos que la estratificación preservó la proporción de clases
table(credito_entrenamiento$aprobado) %>% prop.table()
table(credito_prueba$aprobado) %>% prop.table()
```

## 3. Receta de preprocesamiento (compartida por los cuatro modelos)

```{r}
# Pasos (todos los predictores son numéricos):
#  (1) Imputar NAs numéricos con la mediana (los pasos siguientes no toleran
#      NAs y los árboles de rpart/ranger tampoco aquí).
#  (2) step_nzv: quitar predictores con varianza casi nula.
#  (3) step_corr: filtrar colinealidad (pago_mensual ~ monto_solicitado).
#  (4) step_normalize: estandarizar numéricos. Necesario para glmnet (la
#      penalización L1/L2 depende de la escala); inocuo para árboles/ensambles.
#  (5) step_zv: por seguridad, quitar variables con varianza cero.
# Usamos UNA sola receta para que los cuatro modelos sean comparables y el
# stacking opere sobre la misma representación de los datos.
receta_credito <- recipe(aprobado ~ ., data = credito_entrenamiento) %>%
  step_impute_median(all_numeric_predictors()) %>%
  step_nzv(all_predictors()) %>%
  step_corr(all_numeric_predictors(), threshold = 0.7) %>%
  step_normalize(all_numeric_predictors()) %>%
  step_zv(all_predictors())
```

## 4. Especificaciones de los cuatro modelos (con hiperparámetros a tunear)

```{r}
# 4.1 Árbol de decisión (rpart)
#  - cost_complexity (cp): penaliza árboles grandes (poda).
#  - tree_depth: profundidad máxima.
modelo_arbol <- decision_tree(
    cost_complexity = tune(),
    tree_depth = tune()
  ) %>%
  set_engine("rpart") %>%
  set_mode("classification")
```

```{r}
# 4.2 Random forest (ranger)
#  - mtry: cuántos predictores se consideran en cada corte.
#  - min_n: mínimo de observaciones por nodo.
#  Fijamos trees = 500 (suficiente y estable). Pedimos importancia de
#  variables para poder inspeccionarla después.
modelo_rf <- rand_forest(
    mtry = tune(),
    min_n = tune(),
    trees = 500
  ) %>%
  set_engine("ranger", importance = "impurity") %>%
  set_mode("classification")
```

```{r}
# 4.3 XGBoost (boosting)
#  - tree_depth, learn_rate, loss_reduction: controlan complejidad y velocidad
#    de aprendizaje. Fijamos trees = 500 para acotar el tiempo de cómputo.
modelo_xgb <- boost_tree(
    trees = 500,
    tree_depth = tune(),
    learn_rate = tune(),
    loss_reduction = tune()
  ) %>%
  set_engine("xgboost") %>%
  set_mode("classification")
```

```{r}
# 4.4 Regresión logística regularizada (glmnet)
#  - penalty (lambda) y mixture (mezcla L1/L2) se tunean: mixture cerca de 1
#    es lasso, cerca de 0 es ridge, intermedio es elastic net.
modelo_glmnet <- logistic_reg(
    penalty = tune(),
    mixture = tune()
  ) %>%
  set_engine("glmnet") %>%
  set_mode("classification")
```

## 5. Workflows: una receta común + cada modelo

```{r}
workflow_arbol <- workflow() %>%
  add_recipe(receta_credito) %>%
  add_model(modelo_arbol)
```

```{r}
workflow_rf <- workflow() %>%
  add_recipe(receta_credito) %>%
  add_model(modelo_rf)
```

```{r}
workflow_xgb <- workflow() %>%
  add_recipe(receta_credito) %>%
  add_model(modelo_xgb)
```

```{r}
workflow_glmnet <- workflow() %>%
  add_recipe(receta_credito) %>%
  add_model(modelo_glmnet)
```

## 6. Validación cruzada y control para stacking

```{r}
# Usamos 5-fold CV estratificada SOLO sobre el entrenamiento. Es la base
# tanto para elegir hiperparámetros como para que el stacking aprenda los
# pesos del ensamble.
set.seed(2020)
folds_cv <- vfold_cv(credito_entrenamiento, v = 5, strata = aprobado)
```

```{r}
# Métricas a vigilar durante el tuning. roc_auc es la principal.
metricas_clasificacion <- metric_set(roc_auc, accuracy, sensitivity,
                                      yardstick::spec)
```

```{r}
# control_stack_grid() le pide a tune_grid que GUARDE las predicciones
# out-of-fold y los workflows de cada candidato. El paquete stacks necesita
# esas predicciones para entrenar el meta-modelo más adelante.
control_stack <- control_stack_grid()
```

## 7. Tuning de cada modelo (grillas pequeñas para que corra rápido)

grid = 6 candidatos por modelo: suficiente para esta clase y rápido con n ~ 950 y 5 folds.

```{r}
set.seed(2020)
tuning_arbol <- workflow_arbol %>%
  tune_grid(resamples = folds_cv,
            grid = 6,
            metrics = metricas_clasificacion,
            control = control_stack)
```

```{r}
set.seed(2020)
tuning_rf <- workflow_rf %>%
  tune_grid(resamples = folds_cv,
            grid = 6,
            metrics = metricas_clasificacion,
            control = control_stack)
```

```{r}
set.seed(2020)
tuning_xgb <- workflow_xgb %>%
  tune_grid(resamples = folds_cv,
            grid = 6,
            metrics = metricas_clasificacion,
            control = control_stack)
```

```{r}
set.seed(2020)
tuning_glmnet <- workflow_glmnet %>%
  tune_grid(resamples = folds_cv,
            grid = 6,
            metrics = metricas_clasificacion,
            control = control_stack)
```

## 8. Mejor candidato de cada modelo según roc_auc (en validación cruzada)

```{r}
mejor_arbol <- tuning_arbol %>% select_best(metric = "roc_auc")
mejor_rf <- tuning_rf %>% select_best(metric = "roc_auc")
mejor_xgb <- tuning_xgb %>% select_best(metric = "roc_auc")
mejor_glmnet <- tuning_glmnet %>% select_best(metric = "roc_auc")
```

```{r}
# AUC promedio (validación cruzada) del mejor candidato de cada familia.
# Esto nos dice cuál modelo individual luce mejor ANTES de ver la prueba.
auc_cv_arbol <- tuning_arbol %>%
  show_best(metric = "roc_auc", n = 1) %>%
  mutate(modelo = "arbol")
auc_cv_rf <- tuning_rf %>%
  show_best(metric = "roc_auc", n = 1) %>%
  mutate(modelo = "random_forest")
auc_cv_xgb <- tuning_xgb %>%
  show_best(metric = "roc_auc", n = 1) %>%
  mutate(modelo = "xgboost")
auc_cv_glmnet <- tuning_glmnet %>%
  show_best(metric = "roc_auc", n = 1) %>%
  mutate(modelo = "glmnet")
```

```{r}
auc_cv_comparacion <- bind_rows(auc_cv_arbol, auc_cv_rf,
                                auc_cv_xgb, auc_cv_glmnet) %>%
  select(modelo, .metric, mean, std_err)
```

```{r}
# AUC promedio en validación cruzada por modelo
auc_cv_comparacion
```

## 9. Finalizar y reentrenar cada modelo sobre TODO el entrenamiento

```{r}
fit_arbol <- workflow_arbol %>%
  finalize_workflow(mejor_arbol) %>%
  fit(data = credito_entrenamiento)
```

```{r}
fit_rf <- workflow_rf %>%
  finalize_workflow(mejor_rf) %>%
  fit(data = credito_entrenamiento)
```

```{r}
fit_xgb <- workflow_xgb %>%
  finalize_workflow(mejor_xgb) %>%
  fit(data = credito_entrenamiento)
```

```{r}
fit_glmnet <- workflow_glmnet %>%
  finalize_workflow(mejor_glmnet) %>%
  fit(data = credito_entrenamiento)
```

## 10. Evaluación de cada modelo individual en la base de PRUEBA

```{r}
# Guardamos los modelos ajustados en una lista y usamos lapply() para obtener
# el AUC de prueba de cada uno (lapply es suficiente: solo iteramos sobre 4
# objetos y no necesitamos la maquinaria extra de purrr).
modelos_fit <- list(arbol = fit_arbol,
                    random_forest = fit_rf,
                    xgboost = fit_xgb,
                    glmnet = fit_glmnet)
```

```{r}
auc_prueba_lista <- lapply(modelos_fit, function(fit_modelo) {
  prob_pred <- predict(fit_modelo, new_data = credito_prueba, type = "prob")
  credito_prueba %>%
    select(aprobado) %>%
    bind_cols(prob_pred) %>%
    roc_auc(truth = aprobado, .pred_no) %>%
    pull(.estimate)
})
```

```{r}
auc_prueba_individuales <- tibble(
    modelo = names(auc_prueba_lista),
    roc_auc_prueba = unlist(auc_prueba_lista)
  ) %>%
  arrange(desc(roc_auc_prueba))
```

```{r}
# AUC en la base de PRUEBA de cada modelo individual
auc_prueba_individuales
```

## 11. ENSAMBLE POR STACKING (paquete stacks)

¿Qué es el stacking?

En vez de quedarnos con un único modelo ganador, el stacking entrena un META-MODELO (aquí una regresión logística regularizada) que aprende cómo COMBINAR las predicciones de varios modelos base. Cada modelo base aporta su "opinión" (su probabilidad predicha) y el meta-modelo aprende qué tanto peso darle a cada uno usando las predicciones out-of-fold (las que guardamos con control_stack_grid). El stack suele igualar o superar al mejor modelo individual, porque aprovecha la diversidad de los modelos.

Flujo del paquete stacks: stacks() -> add_candidates() -> blend_predictions() -> fit_members()

```{r}
set.seed(2020)
stack_credito <- stacks() %>%
  add_candidates(tuning_arbol) %>%
  add_candidates(tuning_rf) %>%
  add_candidates(tuning_xgb) %>%
  add_candidates(tuning_glmnet)
```

```{r}
# blend_predictions ajusta el meta-modelo (lasso sobre las predicciones de los
# candidatos): decide qué candidatos entran y con qué peso.
set.seed(2020)
stack_credito_blend <- stack_credito %>%
  blend_predictions()
```

```{r}
# fit_members reentrena, sobre todo el entrenamiento, los modelos base que el
# meta-modelo decidió conservar (los de peso distinto de cero).
stack_credito_fit <- stack_credito_blend %>%
  fit_members()
```

```{r}
# Pesos del ensamble: qué modelos quedaron y con qué peso relativo
stack_credito_fit
```

## 12. Desempeño del STACK en la base de PRUEBA

```{r}
prob_stack <- predict(stack_credito_fit, new_data = credito_prueba,
                      type = "prob")
```

```{r}
resultados_stack <- credito_prueba %>%
  select(aprobado) %>%
  bind_cols(prob_stack)
```

```{r}
auc_stack <- resultados_stack %>%
  roc_auc(truth = aprobado, .pred_no) %>%
  pull(.estimate)
```

## 13. Comparación FINAL: modelos individuales vs ensamble (stacking)

```{r}
comparacion_final <- auc_prueba_individuales %>%
  bind_rows(tibble(modelo = "STACK (ensamble)",
                   roc_auc_prueba = auc_stack)) %>%
  arrange(desc(roc_auc_prueba))
```

```{r}
# Tabla final: AUC de prueba de cada modelo y del ensamble
comparacion_final
print(comparacion_final)
```

Interpretación:

- El modelo individual con mayor roc_auc de prueba es el "ganador" entre los modelos base; típicamente random forest o XGBoost le ganan al árbol simple (gracias a bagging/boosting) y a la logística regularizada.
- El STACK suele quedar a la par o por encima del mejor individual: si lo supera, vemos el valor de combinar modelos diversos; si solo lo iguala, el stacking básicamente "redescubrió" que el mejor modelo ya era muy bueno.
- Usamos roc_auc (no accuracy) porque mide el poder de discriminación independientemente del umbral de decisión.
