---
title: "Ejercicio 2: detección de fraude en transacciones con tarjeta (~96/4)"
subtitle: "SESIÓN 19 — CLASES DESBALANCEADAS"
author: "Jorge Juvenal Campos Ferreira — TC2001B.601"
lang: es
date: today
format:
  html:
    toc: true
    toc-title: "Contenido"
    toc-location: left
    toc-depth: 2
    number-sections: false
    code-tools: true
    code-copy: true
    theme: cosmo
    highlight-style: github
    fig-width: 8
    fig-height: 5
    fig-align: center
    embed-resources: true
execute:
  echo: true
  warning: false
  message: false
  cache: false
---

```{r}
options(scipen = 999)
```

Un banco quiere marcar, en tiempo de autorización, las transacciones con tarjeta que probablemente sean fraude. Pero el fraude es raro: apenas ~4 % de las transacciones lo son. Este desbalance es MÁS severo que el del ejercicio 1 (90/10) y lleva al límite el problema de fondo: el modelo, si no hacemos nada, aprende a ignorar la clase rara. Aquí el costo de NO detectar un fraude (falso negativo) es alto, así que nos importa muchísimo el recall.

```{r}
# Librerías (todas al inicio) ------------------------------------------------
library(tidyverse)
library(tidymodels)
library(themis)   # step_downsample, step_upsample, step_smote
```

```{r}
tidymodels::tidymodels_prefer()
```

## 1. Cargar los datos y preparar la variable objetivo

```{r}
# Pasamos 'fraude' a factor (parsnip/yardstick lo exigen para clasificación).
#
# DECISIÓN CLAVE CON DESBALANCE: ponemos "si" (fraude, lo que buscamos) como
# PRIMER nivel del factor. yardstick interpreta el primer nivel como el evento
# positivo. Con solo ~4 % de fraude, si dejáramos "no" primero, recall,
# precision, f_meas y pr_auc se calcularían sobre las transacciones legítimas y
# nos darían un retrato falsamente optimista: lo importante (atrapar fraude)
# quedaría invisible en las métricas.
transacciones <- read_csv("datos.csv") %>%
  select(-id_transaccion) %>%   # identificador, sin valor predictivo
  mutate(fraude = factor(fraude, levels = c("si", "no")))
```

```{r}
# Confirmamos que "si" quedó como primer nivel (el evento positivo).
levels(transacciones$fraude)
```

## 2. Proporción de clases y por qué la accuracy NO sirve aquí

```{r}
transacciones %>%
  group_by(fraude) %>%
  count() %>%
  ungroup() %>%
  mutate(porcentaje = 100 * (n / sum(n)))
```

```{r}
prop.table(table(transacciones$fraude))
```

El argumento del "modelo perezoso": Como el 96 % de las transacciones son legítimas, un clasificador que SIEMPRE diga "no fraude" acertaría el 96 % de las veces. Su accuracy (0.96) parecería excelente, pero su recall sobre el fraude sería 0: no detectaría ni una sola transacción fraudulenta. Para un banco eso es catastrófico. Conclusión: con 96/4, la accuracy es una métrica casi inútil; debemos mirar recall, precision, f_meas y pr_auc, todas centradas en la clase rara "si".

## 3. Split estratificado + validación cruzada estratificada

```{r}
# Con solo 102 casos de fraude en total, estratificar es indispensable: sin
# ello, un fold podría quedarse casi sin positivos y las métricas serían ruido.
set.seed(2026)
transacciones_split <- initial_split(data = transacciones,
                                     prop = 0.75,
                                     strata = fraude)
```

```{r}
transacciones_entrenamiento <- transacciones_split %>% training()
transacciones_prueba        <- transacciones_split %>% testing()
```

```{r}
# Comprobamos que el ~4 % de fraude se preservó en ambos conjuntos.
table(transacciones_entrenamiento$fraude) %>% prop.table()
table(transacciones_prueba$fraude) %>% prop.table()
```

```{r}
# Validación cruzada estratificada, solo sobre el entrenamiento.
set.seed(2026)
folds_cv <- vfold_cv(data = transacciones_entrenamiento,
                     v = 5,
                     strata = fraude)
```

## 4. Receta base de preprocesamiento

```{r}
# Secuencia de pasos cuidada para el balanceo posterior:
#   (1) step_impute_median: 'distancia_km_domicilio' tiene ~4 % de NAs y ni el
#       SMOTE ni la normalización los toleran, así que imputamos primero.
#   (2) step_dummy: convierte 'es_compra_internacional' y, sobre todo,
#       'categoria_comercio' (6 niveles -> 5 dummies) en numéricas. Va ANTES de
#       cualquier paso de themis porque step_smote() solo admite predictores
#       numéricos.
#   (3) step_normalize: estandariza (z-score) para que las distancias que usa
#       SMOTE entre vecinos no estén dominadas por las variables de mayor escala
#       (los montos en MXN, por ejemplo).
# Nota: 'monto_transaccion_mxn' y 'monto_promedio_historico_mxn' están
# correlacionadas (~0.77). NO las filtramos: ambas aportan señal antifraude
# (compara la compra actual contra el gasto típico del titular).
receta_base <- recipe(fraude ~ ., data = transacciones_entrenamiento) %>%
  step_impute_median(all_numeric_predictors()) %>%
  step_dummy(all_nominal_predictors()) %>%
  step_normalize(all_numeric_predictors())
```

## 5. Recetas con técnicas de balanceo

RECORDATORIO IMPORTANTE: los pasos de themis (down/up/smote) SOLO rebalancean el conjunto de entrenamiento dentro de cada fold. NUNCA tocan el conjunto de evaluación (assessment) ni la base de prueba. Es lo correcto: rebalanceamos para que el modelo APRENDA mejor el fraude, pero lo EVALUAMOS sobre la distribución real (96/4) que enfrentará en producción.

Recordatorio conceptual de cada técnica:

- downsample: recorta transacciones legítimas hasta igualar al fraude. Como hay muchísimas legítimas, tira mucha información (queda un dataset chico).
- upsample: replica las transacciones de fraude (las copia) hasta igualar a las legítimas. No genera variedad, repite los mismos 102 casos.
- smote: genera transacciones de fraude SINTÉTICAS interpolando entre cada caso de fraude y sus vecinos cercanos en el espacio de predictores. Da más diversidad que upsample; por eso necesita todo numérico.

```{r}
receta_downsample <- receta_base %>%
  step_downsample(fraude)
```

```{r}
receta_upsample <- receta_base %>%
  step_upsample(fraude)
```

```{r}
receta_smote <- receta_base %>%
  step_smote(fraude)
```

## 6. Modelo base y workflows (uno por técnica)

```{r}
# Mantenemos un solo clasificador (regresión logística) en las cuatro recetas,
# de modo que cualquier diferencia de desempeño se deba al balanceo y no al
# modelo. Es la forma justa de comparar técnicas de rebalanceo.
modelo_logistico <- logistic_reg() %>%
  set_engine("glm") %>%
  set_mode("classification")
```

```{r}
workflow_sin_balanceo <- workflow() %>%
  add_recipe(receta_base) %>%
  add_model(modelo_logistico)
```

```{r}
workflow_downsample <- workflow() %>%
  add_recipe(receta_downsample) %>%
  add_model(modelo_logistico)
```

```{r}
workflow_upsample <- workflow() %>%
  add_recipe(receta_upsample) %>%
  add_model(modelo_logistico)
```

```{r}
workflow_smote <- workflow() %>%
  add_recipe(receta_smote) %>%
  add_model(modelo_logistico)
```

## 7. Métricas adecuadas al desbalance

```{r}
# Con "si" como primer nivel, recall/precision/f_meas/pr_auc miden el fraude.
# Dejamos accuracy SOLO como contraste (esperamos verla alta y engañosa).
# pr_auc y roc_auc operan sobre la probabilidad predicha (.pred_si).
metricas_desbalance <- metric_set(recall, precision, f_meas,
                                  roc_auc, pr_auc, accuracy)
```

## 8. Evaluar cada técnica con validación cruzada estratificada

```{r}
# fit_resamples ajusta y evalúa cada workflow en los 5 folds; el balanceo se
# realiza dentro de cada fold solo sobre su porción de entrenamiento.
control_cv <- control_resamples(save_pred = TRUE)
```

```{r}
set.seed(2026)
res_sin_balanceo <- fit_resamples(workflow_sin_balanceo,
                                  resamples = folds_cv,
                                  metrics = metricas_desbalance,
                                  control = control_cv)
```

```{r}
set.seed(2026)
res_downsample <- fit_resamples(workflow_downsample,
                                resamples = folds_cv,
                                metrics = metricas_desbalance,
                                control = control_cv)
```

```{r}
set.seed(2026)
res_upsample <- fit_resamples(workflow_upsample,
                              resamples = folds_cv,
                              metrics = metricas_desbalance,
                              control = control_cv)
```

```{r}
set.seed(2026)
res_smote <- fit_resamples(workflow_smote,
                           resamples = folds_cv,
                           metrics = metricas_desbalance,
                           control = control_cv)
```

## 9. Tabla comparativa de técnicas

```{r}
# Juntamos las métricas promedio de los 5 folds. Usamos lapply (suficiente y
# preferido frente a purrr::map para este recorrido simple sobre una lista) para
# extraer y etiquetar las métricas de cada técnica.
lista_resultados <- list(sin_balanceo = res_sin_balanceo,
                         downsample   = res_downsample,
                         upsample     = res_upsample,
                         smote        = res_smote)
```

```{r}
metricas_por_tecnica <- lapply(names(lista_resultados), function(nombre) {
  collect_metrics(lista_resultados[[nombre]]) %>%
    mutate(tecnica = nombre)
})
```

```{r}
comparacion_tecnicas <- bind_rows(metricas_por_tecnica) %>%
  select(tecnica, .metric, mean) %>%
  pivot_wider(names_from = .metric, values_from = mean) %>%
  arrange(desc(pr_auc))
```

```{r}
comparacion_tecnicas
```

Lectura del resultado (muy instructivo con desbalance EXTREMO 96/4):

- "sin_balanceo" tiene accuracy ~0.96 pero un recall ridículo (~0.01): detecta apenas 1 de cada 100 fraudes. La accuracy alta es un puro espejismo, y verás que su pr_auc queda prácticamente EMPATADO con el de las técnicas de balanceo. Esto enseña una lección fina: ninguna métrica resuelve sola el problema; hay que elegir la métrica alineada con el objetivo del negocio.
- Las técnicas de balanceo (down/up/smote) suben el recall a ~0.54-0.58 (detectan más de la mitad de los fraudes) a costa de precision baja. En antifraude ese intercambio suele valer la pena: preferimos revisar de más que dejar pasar fraude. Su f_meas (balance entre precision y recall sobre la clase rara) supera claramente al de la línea base.

## 10. Curvas ROC y PR del mejor enfoque + last_fit sobre la prueba

```{r}
# Elegimos el workflow ganador por f_meas (no por pr_auc): con un desbalance
# tan extremo, el pr_auc de "sin_balanceo" engaña porque queda casi empatado
# pese a no detectar fraude. f_meas penaliza el recall pésimo de la línea base
# y premia a la técnica que mejor equilibra atrapar fraude (recall) con no
# saturar de falsas alarmas (precision), que es justo el objetivo antifraude.
# Lo seleccionamos de forma programática para que el script se adapte al
# resultado observado.
nombre_ganador <- comparacion_tecnicas %>%
  slice_max(f_meas, n = 1) %>%
  pull(tecnica)
```

```{r}
nombre_ganador
```

```{r}
workflows_disponibles <- list(sin_balanceo = workflow_sin_balanceo,
                              downsample   = workflow_downsample,
                              upsample     = workflow_upsample,
                              smote        = workflow_smote)
```

```{r}
workflow_ganador <- workflows_disponibles[[nombre_ganador]]
```

```{r}
# last_fit reentrena el ganador sobre TODO el entrenamiento y evalúa una sola
# vez sobre la base de prueba, que conserva el desbalance real 96/4.
set.seed(2026)
ajuste_final <- last_fit(workflow_ganador,
                         split = transacciones_split,
                         metrics = metricas_desbalance)
```

```{r}
# Métricas finales sobre la prueba.
collect_metrics(ajuste_final)
```

```{r}
# Predicciones (clase y probabilidades) sobre la prueba.
predicciones_finales <- collect_predictions(ajuste_final)
```

```{r}
# Curva ROC (probabilidad de la clase positiva .pred_si).
predicciones_finales %>%
  roc_curve(truth = fraude, .pred_si) %>%
  autoplot() +
  labs(title = paste0("Curva ROC - Mejor enfoque (", nombre_ganador, ")")) +
  theme_minimal()
```

```{r}
# Curva Precision-Recall. Con solo ~4 % de fraude, la ROC tiende a verse
# optimista; la curva PR retrata mejor el desempeño real sobre la clase rara.
predicciones_finales %>%
  pr_curve(truth = fraude, .pred_si) %>%
  autoplot() +
  labs(title = paste0("Curva Precision-Recall - Mejor enfoque (",
                      nombre_ganador, ")")) +
  theme_minimal()
```

```{r}
# Matriz de confusión sobre la prueba.
conf_mat(predicciones_finales,
         truth = fraude,
         estimate = .pred_class) %>%
  autoplot(type = "heatmap") +
  labs(title = paste0("Matriz de confusión - Mejor enfoque (",
                      nombre_ganador, ")")) +
  scale_fill_gradientn(
    colors = RColorBrewer::brewer.pal(n = 9, name = "Reds")) +
  theme_minimal()
```

Cierre del ejercicio: En detección de fraude rara vez optimizamos accuracy: optimizamos atrapar fraude (recall) sin saturar al equipo antifraude con falsas alarmas (precision). El balanceo de la clase rara es lo que permite ese giro. Aquí vimos además una sutileza: con desbalance tan extremo (4 %) ni siquiera la pr_auc distingue bien por sí sola (queda empatada con la línea base inútil), así que la elección final debe guiarse por la métrica alineada al objetivo del negocio: f_meas/recall sobre la clase de fraude.
