---
title: "Clustering: perfiles de municipios (dataset reutilizado de la Sesión 18)"
subtitle: "SESIÓN 20 — OTROS MODELOS Y ENSAMBLES"
author: "Jorge Juvenal Campos Ferreira — TC2001B.601"
lang: es
date: today
format:
  html:
    toc: true
    toc-title: "Contenido"
    toc-location: left
    toc-depth: 2
    number-sections: false
    code-tools: true
    code-copy: true
    theme: cosmo
    highlight-style: github
    fig-width: 8
    fig-height: 5
    fig-align: center
    embed-resources: true
execute:
  echo: true
  warning: false
  message: false
  cache: false
---

```{r}
options(scipen = 999)
```

El clustering es aprendizaje NO SUPERVISADO: no hay variable objetivo; el objetivo es descubrir grupos de municipios con perfiles socioeconómicos parecidos. Comparamos TRES familias de algoritmos:

1) k-means: parte los datos en k grupos minimizando la distancia de cada punto al centroide de su grupo. Hay que decir cuántos grupos (k) de antemano. Asume grupos "esféricos" de tamaño similar y es sensible a outliers. Todo punto queda asignado a algún grupo (no detecta ruido).

2) Jerárquico aglomerativo (hclust + cutree): empieza con cada punto como su propio grupo y va fusionando los más cercanos hasta tener un único grupo, construyendo un dendrograma (árbol). Con cutree() "cortamos" el árbol a la altura que da k grupos. No exige fijar k antes de calcular; el dendrograma ayuda a elegirlo. Usamos enlace de Ward (ward.D2), que tiende a formar grupos compactos y de tamaño parecido.

3) DBSCAN (dbscan): agrupa por DENSIDAD. No fija k: descubre tantos grupos como regiones densas haya y marca como RUIDO (cluster 0) los puntos en zonas poco densas. Dos hiperparámetros:

- eps: radio de vecindad. Qué tan cerca deben estar dos puntos para considerarse vecinos.
- minPts: mínimo de puntos dentro de eps para que una zona se considere densa (semilla de un grupo). Es el único de los tres que detecta outliers explícitamente y encuentra grupos de forma arbitraria (no esféricos).

REGLA DE ORO: en TODOS hay que NORMALIZAR primero. Las variables están en escalas muy distintas (porcentajes 0-100, ingreso en miles de pesos, densidad hasta ~2,500 hab/km2). Sin estandarizar, la densidad y el ingreso dominarían las distancias euclidianas y los grupos solo reflejarían esas dos variables.

```{r}
# Librerías (todas al inicio)
library(tidyverse)
library(tidymodels)
library(dbscan)
library(factoextra)
library(cluster)
```

```{r}
tidymodels_prefer()
```

## 1. Cargar los datos

```{r}
# Guardamos la clave del municipio aparte (es identificador, no variable de
# agrupamiento) y la removemos de la matriz que entra a los algoritmos.
municipios <- read_csv("datos.csv")
```

```{r}
claves_municipio <- municipios %>% select(clave_municipio)
```

```{r}
municipios_vars <- municipios %>%
  select(-clave_municipio)
```

```{r}
# NAs por columna
summary(municipios_vars)
# ingreso_promedio_mxn: ~20 NAs
```

## 2. Normalización (paso OBLIGATORIO) con una receta

```{r}
# Usamos una receta solo para preprocesar (no hay modelo supervisado aquí):
#  (1) step_impute_median: en clustering no podemos dejar NAs (romperían todas
#      las distancias). Imputamos ingreso_promedio_mxn con la mediana.
#  (2) step_normalize: z-score de todas las variables numéricas.
# Nota sobre colinealidad: grado_marginacion_idx está muy correlacionado con
# pct_pobreza; lo dejamos por simplicidad, pero hay que recordar que esa
# dimensión queda algo sobre-ponderada en las distancias.
receta_municipios <- recipe(~ ., data = municipios_vars) %>%
  step_impute_median(all_numeric_predictors()) %>%
  step_normalize(all_numeric_predictors())
```

```{r}
# Preparamos y aplicamos la receta: obtenemos la matriz estandarizada que
# alimentará a los tres algoritmos.
municipios_norm <- receta_municipios %>%
  prep() %>%
  bake(new_data = NULL)
```

```{r}
# Vistazo a los datos estandarizados (media ~0, desviación ~1)
summary(municipios_norm)
```

## 3. ¿Cuántos clusters? Método del codo para orientar k

```{r}
# fviz_nbclust con el método "wss" (within sum of squares) grafica la suma de
# distancias internas contra k. Buscamos el "codo": el punto donde agregar más
# grupos ya no reduce mucho la dispersión interna. Esperamos ~4 perfiles.
set.seed(2020)
grafico_codo <- fviz_nbclust(municipios_norm, kmeans, method = "wss",
                             k.max = 10)
grafico_codo
```

```{r}
# A partir del codo (y del contexto: ~4 perfiles latentes de municipios)
# fijamos k = 4 para k-means y para el corte del jerárquico.
k_grupos <- 4
```

## 4. MÉTODO 1: k-means

```{r}
# nstart = 25: k-means depende del azar (centroides iniciales); con 25
# arranques nos quedamos con la mejor solución. centers = k_grupos.
set.seed(2020)
modelo_kmeans <- kmeans(municipios_norm, centers = k_grupos, nstart = 25)
```

```{r}
# Tamaño de cada cluster
cluster_kmeans <- modelo_kmeans$cluster
table(cluster_kmeans)
```

```{r}
# Visualización en el plano de las dos primeras componentes principales
fviz_cluster(modelo_kmeans, data = municipios_norm,
             geom = "point",
             main = "k-means (k = 4)")
```

## 5. MÉTODO 2: jerárquico aglomerativo (hclust + cutree)

```{r}
# Primero la matriz de distancias euclidianas entre municipios estandarizados.
distancias <- dist(municipios_norm, method = "euclidean")
```

```{r}
# hclust con enlace de Ward (ward.D2): minimiza la varianza intra-grupo al
# fusionar; produce grupos compactos.
modelo_hclust <- hclust(distancias, method = "ward.D2")
```

```{r}
# El dendrograma muestra el orden de fusiones; la línea roja marca el corte.
fviz_dend(modelo_hclust, k = k_grupos,
          rect = TRUE, show_labels = FALSE,
          main = "Dendrograma (Ward) — corte en k = 4")
```

```{r}
# cutree corta el árbol para obtener exactamente k_grupos clusters.
cluster_hclust <- cutree(modelo_hclust, k = k_grupos)
table(cluster_hclust)
```

## 6. MÉTODO 3: DBSCAN (agrupamiento por densidad)

```{r}
# ¿Cómo elegir eps? Regla práctica: graficar la distancia al k-ésimo vecino
# más cercano (kNNdistplot) ordenada de menor a mayor. El "codo" de esa curva
# (donde la distancia se dispara) es un buen valor de eps: separa los puntos
# que tienen vecinos cercanos (densos) de los aislados (ruido). Usamos k =
# minPts. Regla común para minPts: aproximadamente el número de dimensiones + 1
# o un poco más; con 9 variables tomamos minPts = 5 como punto de partida
# razonable para este tamaño de datos.
min_pts <- 5
```

```{r}
# Convertimos a matriz (dbscan trabaja sobre matriz numérica).
matriz_norm <- as.matrix(municipios_norm)
```

```{r}
# Gráfico de distancias al k-ésimo vecino para localizar el codo (eps).
# La curva sube despacio y luego se dispara: ese quiebre (cerca de 1.0 en
# estos datos estandarizados) es nuestro eps.
kNNdistplot(matriz_norm, k = min_pts)
abline(h = 1.0, lty = 2, col = "red")  # eps leído del codo de la curva
```

```{r}
# Fijamos eps en la zona del codo observada en el gráfico anterior.
eps_valor <- 1.0
```

```{r}
set.seed(2020)
modelo_dbscan <- dbscan(matriz_norm, eps = eps_valor, minPts = min_pts)
```

```{r}
# En DBSCAN el cluster 0 es el RUIDO (outliers). El número de clusters reales
# es el número de etiquetas distintas de 0.
cluster_dbscan <- modelo_dbscan$cluster
table(cluster_dbscan)
```

```{r}
# Conteo explícito de grupos y de puntos de ruido
num_clusters_dbscan <- length(unique(cluster_dbscan[cluster_dbscan != 0]))
num_ruido_dbscan <- sum(cluster_dbscan == 0)
```

```{r}
# Número de clusters (sin contar ruido) y puntos de ruido detectados por DBSCAN
print(num_clusters_dbscan)
print(num_ruido_dbscan)
```

## 7. Comparación de las asignaciones entre métodos

```{r}
# Número de clusters que produjo cada método
resumen_metodos <- tibble(
    metodo = c("k-means", "jerarquico", "dbscan"),
    num_clusters = c(length(unique(cluster_kmeans)),
                     length(unique(cluster_hclust)),
                     num_clusters_dbscan),
    puntos_ruido = c(0, 0, num_ruido_dbscan)
  )
```

```{r}
# Resumen: clusters y ruido por método
resumen_metodos
```

```{r}
# Tabla cruzada k-means vs jerárquico: ¿coinciden las asignaciones?
# (Las ETIQUETAS de los grupos son arbitrarias; lo que importa es si los
# mismos municipios caen juntos. Una tabla "casi diagonal" indica acuerdo.)
table(kmeans = cluster_kmeans, jerarquico = cluster_hclust)
```

```{r}
# Tabla cruzada k-means vs DBSCAN (recordando que 0 en DBSCAN es ruido)
table(kmeans = cluster_kmeans, dbscan = cluster_dbscan)
```

## 8. Calidad de los grupos: ancho de silueta (k-means y jerárquico)

```{r}
# La silueta mide, para cada punto, qué tan bien está dentro de su grupo
# comparado con el grupo vecino más cercano (de -1 a 1; más alto es mejor).
# La calculamos para k-means y jerárquico (DBSCAN tiene ruido, que complica
# la silueta clásica, por eso lo dejamos fuera de esta comparación).
silueta_kmeans <- silhouette(cluster_kmeans, distancias)
silueta_hclust <- silhouette(cluster_hclust, distancias)
```

```{r}
# Ancho de silueta promedio por método (más alto = grupos mejor separados)
comparacion_silueta <- tibble(
    metodo = c("k-means", "jerarquico"),
    silueta_promedio = c(mean(silueta_kmeans[, "sil_width"]),
                         mean(silueta_hclust[, "sil_width"]))
  )
```

```{r}
comparacion_silueta
```

## 9. Perfiles: ¿cómo se ve cada cluster de k-means en las variables ORIGINALES?

```{r}
# Para interpretar los grupos volvemos a la escala original (no estandarizada)
# y promediamos las variables por cluster. Así "le ponemos nombre" a cada
# perfil (p. ej. "municipios urbanos con baja marginación").
perfiles_kmeans <- municipios_vars %>%
  mutate(cluster = factor(cluster_kmeans)) %>%
  group_by(cluster) %>%
  summarise(across(everything(), ~ round(mean(.x, na.rm = TRUE), 1)),
            .groups = "drop")
```

```{r}
# Perfil promedio de cada cluster de k-means (variables originales)
perfiles_kmeans
print(perfiles_kmeans)
```

## 10. ¿Cuándo conviene cada método?

- k-means: rápido y simple cuando esperamos grupos compactos, de tamaño parecido, y tenemos una idea de k. Mala opción con outliers o grupos de forma irregular.
- Jerárquico: no exige k de antemano; el dendrograma da una visión completa de la estructura a distintos niveles. Más costoso en datos grandes (calcula toda la matriz de distancias), pero excelente para EXPLORAR y decidir k.
- DBSCAN: ideal cuando hay ruido/outliers y grupos de forma arbitraria, y cuando NO queremos fijar k. Su reto es elegir eps y minPts; es muy sensible a eps (de ahí el kNNdistplot). Si casi todo queda como ruido o como un solo grupo, hay que ajustar eps.

Conclusión práctica para municipios: k-means y jerárquico suelen coincidir en ~4 perfiles socioeconómicos coherentes (de baja a alta marginación), y DBSCAN sirve como contraste para detectar municipios atípicos (muy densos o con perfiles extremos) que los otros dos fuerzan dentro de algún grupo.
