---
title: "Clasificación desbalanceada: detección de fraude con tarjeta"
subtitle: "EJERCICIO DE CLASIFICACIÓN — Regresión logística vs. XGBoost (con SMOTE)"
author: "Jorge Juvenal Campos Ferreira — TC2001B.601"
lang: es
date: today
execute:
  echo: true
  warning: false
  message: false
  cache: false
---

```{r}
options(scipen = 999)
```

**Objetivo.** Detectar transacciones fraudulentas (`fraude`: si/no) al momento de autorizar una compra. Solo ~4% de las transacciones son fraude: es un caso **extremo** de desbalance de clases, donde dejar pasar un fraude (un falso negativo) es mucho más caro que revisar de más una compra legítima (una falsa alarma). Este **costo asimétrico** cambia por completo cómo elegimos y evaluamos el modelo. Compararemos una **regresión logística** (lineal, interpretable) con **XGBoost** (boosting de árboles, potente), ambos con **SMOTE** para rebalancear, y evaluaremos con recall, precision, F1 y PR-AUC. Recorremos el flujo completo: partición, receta, `workflow()`, validación cruzada, tuning y evaluación honesta con `last_fit()`, y cerramos con una recomendación clara.

## 1. Cargar librerías

Cargamos todo al inicio. `themis` aporta `step_smote` (rebalanceo de la clase rara); `xgboost` es el motor que `parsnip` usa por detrás para el boosting; `corrplot` dibuja la matriz de correlación.

```{r}
library(tidyverse)
library(tidymodels)
library(corrplot)
library(themis)
library(xgboost)
```

```{r}
tidymodels::tidymodels_prefer()
```

## 2. Cargar los datos

Removemos `id_transaccion` (identificador, no predictor) y convertimos la objetivo a `factor`. Fijar `"si"` (fraude) como **primer nivel** es crítico aquí: `yardstick` toma el primer nivel como el evento de interés. Con solo ~4% de positivos, equivocar este orden haría que las métricas midieran la clase legítima y mostraran un desempeño "excelente" que en realidad ignora todo el fraude.

```{r}
# Removemos id_transaccion. Fijamos "si" (fraude, clase rara) como PRIMER
# nivel: con solo ~4% de positivos, equivocar este orden haría que las métricas
# midieran la clase legítima y mostraran un desempeño "excelente" que ignora
# todo el fraude.
fraudes <- read_csv("datos.csv") %>%
  select(-id_transaccion) %>%
  mutate(fraude = factor(fraude, levels = c("si", "no")))
```

```{r}
glimpse(fraudes)
```

## 3. Explorar los datos

Tres revisiones mínimas antes de modelar: el **balance de clases**, los **datos faltantes** y la **colinealidad**.

El balance de clases es la pieza central de este ejercicio. Veremos un desbalance extremo (~96/4): la clase de interés (fraude) es rarísima. Esto invalida el *accuracy* como métrica de decisión y obliga a usar recall, precision y PR-AUC, además de rebalancear el entrenamiento con SMOTE.

```{r}
# Desbalance extremo: ~96/4.
fraudes %>%
  group_by(fraude) %>%
  count() %>%
  ungroup() %>%
  mutate(porcentaje = 100 * (n / sum(n)))
```

Contamos los `NA`: esto guía la imputación. Cualquier paso posterior (SMOTE, normalización) requiere que no haya faltantes.

```{r}
fraudes %>%
  summarise(across(everything(), ~ sum(is.na(.)))) %>%
  pivot_longer(everything(), names_to = "variable", values_to = "n_na") %>%
  arrange(desc(n_na))
```

La matriz de correlación revela relaciones entre predictores numéricos. A diferencia de otros ejercicios, aquí conservamos a propósito un par correlacionado (`monto_transaccion` y `monto_promedio_historico`) porque su contraste —compra actual frente a comportamiento típico— es justamente una señal antifraude valiosa; por eso usamos un umbral alto en `step_corr`.

```{r}
# monto_transaccion y monto_promedio_historico están correlacionadas (~0.77),
# pero ambas aportan señal antifraude (compra actual vs. comportamiento típico),
# así que aquí usamos un umbral de step_corr alto para conservarlas.
matriz_correlacion <- fraudes %>%
  select(where(is.numeric)) %>%
  drop_na() %>%
  cor() %>%
  round(2)

matriz_correlacion %>%
  corrplot(method = "circle", addCoef.col = "black", tl.cex = 0.7)
```

## 4. Partición entrenamiento / prueba (estratificada)

Separamos 75% para entrenamiento y 25% para prueba. **Estratificamos** por `fraude` para que ambas particiones conserven el mismo ~4% de positivos; sin estratificar, con una clase tan rara la prueba podría quedar casi sin fraudes. La prueba se reserva para el final y conservará la distribución real (no se le aplica SMOTE).

```{r}
set.seed(2026)
fraudes_split <- initial_split(fraudes, prop = 0.75, strata = fraude)
fraudes_entrenamiento <- fraudes_split %>% training()
fraudes_prueba <- fraudes_split %>% testing()
```

```{r}
table(fraudes_entrenamiento$fraude) %>% prop.table()
table(fraudes_prueba$fraude) %>% prop.table()
```

## 5. Receta de preprocesamiento con SMOTE (compartida por ambos modelos)

Usamos **una sola receta** para que ambos modelos vean la misma representación de los datos. Aquí el orden de los pasos es especialmente delicado porque SMOTE impone requisitos.

::: {.callout-note collapse="true"}
## ¿Qué es una receta y por qué importa el orden de los pasos?
Una **receta** (`recipe`) encadena pasos de preprocesamiento (`step_*`) que se aprenden solo con el entrenamiento y se aplican igual a la prueba (esto evita fuga de información). El orden importa: se imputan los `NA` primero (los pasos siguientes no los toleran), se filtra colinealidad y se normaliza antes de crear *dummies*, y `step_zv` queda al final como red de seguridad.
:::

::: {.callout-note collapse="true"}
## ¿Qué es SMOTE y por qué solo en el entrenamiento?
Con clases desbalanceadas, **SMOTE** crea ejemplos sintéticos de la clase rara interpolando entre vecinos cercanos, hasta equilibrar. Requiere que todos los predictores sean numéricos (por eso `step_dummy` va antes) y sin `NA`. Se aplica **solo al entrenamiento** de cada fold; la prueba conserva la distribución real para que la evaluación sea honesta.
:::

El orden aquí es: imputar (SMOTE y normalize no toleran `NA`) → crear *dummies* (SMOTE solo opera sobre numéricos) → normalizar (distancias comparables para SMOTE) → SMOTE al final.

```{r}
# Orden con SMOTE:
#  1. Imputar (distancia_km tiene NAs); SMOTE y normalize no toleran NAs.
#  2. step_dummy: SMOTE solo opera sobre numéricos; categoria_comercio (6
#     niveles) y es_compra_internacional deben volverse dummies ANTES.
#  3. step_normalize: distancias comparables para SMOTE.
#  4. step_smote(fraude): sintetiza la clase rara solo en el entrenamiento.
# Usamos umbral alto en step_corr (0.9) para conservar ambos montos.
receta_fraudes <- recipe(fraude ~ ., data = fraudes_entrenamiento) %>%
  step_impute_median(all_numeric_predictors()) %>%
  step_impute_mode(all_nominal_predictors()) %>%
  step_corr(all_numeric_predictors(), threshold = 0.9) %>%
  step_dummy(all_nominal_predictors()) %>%
  step_normalize(all_numeric_predictors()) %>%
  step_smote(fraude)
```

Verificamos que, tras `prep`/`bake`, el entrenamiento quede balanceado (50/50): esa es la señal de que SMOTE hizo su trabajo.

```{r}
receta_fraudes %>%
  prep(training = fraudes_entrenamiento) %>%
  bake(new_data = NULL) %>%
  count(fraude) %>%
  mutate(porcentaje = 100 * n / sum(n))
```

## 6. Especificación de los modelos

El primer modelo es la **regresión logística**: no tiene hiperparámetros que ajustar. Modela el log-odds de fraude como combinación lineal de los predictores.

```{r}
modelo_logistico <- logistic_reg() %>%
  set_engine("glm") %>%
  set_mode("classification")
```

El segundo es **XGBoost**, donde ajustaremos varios hiperparámetros que controlan la complejidad del boosting.

::: {.callout-note collapse="true"}
## ¿Qué es XGBoost (boosting)?
**XGBoost** construye árboles en **secuencia**: cada árbol nuevo corrige los errores del conjunto anterior. El boosting reduce sobre todo el **sesgo** y suele dar el mejor desempeño predictivo, a costa de más hiperparámetros y mayor riesgo de sobreajuste. Se ajustan `tree_depth` (profundidad), `learn_rate` (cuánto aporta cada árbol) y `loss_reduction` (ganancia mínima para abrir un nodo).
:::

```{r}
modelo_xgb <- boost_tree(
    trees = 500,
    tree_depth = tune(),
    learn_rate = tune(),
    loss_reduction = tune()
  ) %>%
  set_engine("xgboost") %>%
  set_mode("classification")
```

Empaquetamos cada modelo con la misma receta en su `workflow`.

::: {.callout-note collapse="true"}
## ¿Qué es un workflow?
Un **workflow** empaqueta en un solo objeto la receta de preprocesamiento y el modelo. Al hacer `fit()` aplica internamente `prep` + `bake` + `fit`, y al `predict()` repite el mismo preprocesamiento sobre los datos nuevos. Es la pieza estándar para validación cruzada y tuning.
:::

```{r}
workflow_logistico <- workflow() %>%
  add_recipe(receta_fraudes) %>%
  add_model(modelo_logistico)

workflow_xgb <- workflow() %>%
  add_recipe(receta_fraudes) %>%
  add_model(modelo_xgb)
```

## 7. Validación cruzada y tuning de hiperparámetros

Estratificamos también los folds por `fraude` para que cada partición de la validación cruzada conserve algunos positivos.

::: {.callout-note collapse="true"}
## ¿Qué es la validación cruzada (k-fold)?
Partimos el entrenamiento en `v` partes (folds) del mismo tamaño. En cada ronda entrenamos con `v − 1` folds y validamos en el restante, rotando cuál se deja fuera; luego promediamos el desempeño. Así estimamos qué tan bien generaliza el modelo **usando solo el entrenamiento**, y reservamos la prueba para el final.
:::

```{r}
set.seed(2026)
folds_cv <- vfold_cv(fraudes_entrenamiento, v = 5, strata = fraude)
```

Definimos las métricas pensadas para desbalance. El `accuracy` se incluye solo como contraste, no como criterio de decisión.

::: {.callout-note collapse="true"}
## Recall, precision, F1 y PR-AUC (clases desbalanceadas)
Cuando la clase de interés es rara, el *accuracy* engaña. Se usan: **recall** (cobertura: de los positivos reales, cuántos detectamos), **precision** (de las alertas, cuántas son correctas), **F1** (balance de ambas) y **PR-AUC** (área bajo la curva precision-recall, más informativa que la ROC cuando los positivos son escasos). El accuracy solo se reporta como contraste. Aquí la métrica de decisión es **PR-AUC**.
:::

```{r}
metricas_desbalance <- metric_set(pr_auc, roc_auc, recall, precision,
                                  f_meas, accuracy)
```

La logística no se tunea: estimamos su desempeño en CV con `fit_resamples()`.

::: {.callout-note collapse="true"}
## fit_resamples() vs. tune_grid()
Cuando un modelo **no** tiene hiperparámetros que ajustar (regresión lineal o logística), `fit_resamples()` solo lo evalúa en cada fold. Cuando **sí** los tiene, `tune_grid()` prueba varias combinaciones de hiperparámetros en la validación cruzada y nos deja elegir la mejor.
:::

```{r}
set.seed(2026)
cv_logistico <- workflow_logistico %>%
  fit_resamples(resamples = folds_cv, metrics = metricas_desbalance)

collect_metrics(cv_logistico)
```

Para XGBoost dejamos que `tune_grid()` genere una grilla de 12 combinaciones de los tres hiperparámetros y corra la validación cruzada en cada una.

```{r}
set.seed(2026)
tuning_xgb <- workflow_xgb %>%
  tune_grid(resamples = folds_cv,
            grid = 12,
            metrics = metricas_desbalance)
```

La gráfica muestra el PR-AUC promedio de cada combinación de hiperparámetros: nos deja ver qué configuraciones de profundidad y tasa de aprendizaje detectan mejor el fraude.

```{r}
autoplot(tuning_xgb, metric = "pr_auc")
```

```{r}
mejor_xgb <- tuning_xgb %>% select_best(metric = "pr_auc")
mejor_xgb
```

## 8. Implementar el workflow final de cada modelo

La logística ya está lista; al XGBoost le inyectamos los hiperparámetros ganadores con `finalize_workflow()`.

```{r}
workflow_xgb_final <- workflow_xgb %>%
  finalize_workflow(mejor_xgb)
```

## 9. Entrenar y evaluar con last_fit() sobre la prueba

::: {.callout-note collapse="true"}
## ¿Qué hace last_fit()?
`last_fit()` toma el split original, **reentrena** el modelo final sobre TODO el entrenamiento (aplicando SMOTE solo a ese entrenamiento) y lo evalúa **una sola vez** sobre la base de prueba reservada, que conserva el 96/4 real. Es el paso que da la estimación honesta del desempeño en datos que el modelo nunca vio.
:::

```{r}
ajuste_logistico <- workflow_logistico %>%
  last_fit(split = fraudes_split, metrics = metricas_desbalance)

ajuste_xgb <- workflow_xgb_final %>%
  last_fit(split = fraudes_split, metrics = metricas_desbalance)
```

## 10. Pruebas del modelo: métricas y comparación

Reunimos las métricas de ambos modelos en la prueba en una sola tabla, ordenada por **PR-AUC** (nuestra métrica de decisión con clases desbalanceadas).

```{r}
metricas_comparacion <- bind_rows(
    collect_metrics(ajuste_logistico) %>% mutate(modelo = "Regresión logística"),
    collect_metrics(ajuste_xgb) %>% mutate(modelo = "XGBoost")
  ) %>%
  select(modelo, .metric, .estimate) %>%
  pivot_wider(names_from = .metric, values_from = .estimate) %>%
  arrange(desc(pr_auc))

metricas_comparacion
```

```{r}
preds_logistico <- collect_predictions(ajuste_logistico) %>%
  mutate(modelo = "Regresión logística")
preds_xgb <- collect_predictions(ajuste_xgb) %>%
  mutate(modelo = "XGBoost")

preds_ambos <- bind_rows(preds_logistico, preds_xgb)
```

La **curva precision-recall** es la gráfica clave de este ejercicio: con solo 4% de positivos, traza directamente el equilibrio entre cuánto fraude detectamos (recall) y qué tan limpias son nuestras alertas (precision). Entre más alta y a la derecha quede la curva, mejor. Es mucho más informativa que la ROC cuando los positivos son escasos.

```{r}
# Con 4% de positivos, la curva precision-recall es mucho más informativa que
# la ROC, que tiende a verse optimista.
preds_ambos %>%
  group_by(modelo) %>%
  pr_curve(truth = fraude, .pred_si) %>%
  autoplot() +
  labs(title = "Curvas precision-recall en la base de prueba") +
  theme_minimal()
```

Incluimos también las **curvas ROC** para contraste. Ojo: con desbalance extremo, la ROC tiende a verse optimista porque el enorme número de verdaderos negativos infla la apariencia de buen desempeño; por eso no la usamos como criterio principal.

```{r}
preds_ambos %>%
  group_by(modelo) %>%
  roc_curve(truth = fraude, .pred_si) %>%
  autoplot() +
  labs(title = "Curvas ROC en la base de prueba") +
  theme_minimal()
```

Las **matrices de confusión** muestran en qué se equivoca cada modelo. Aquí interesan especialmente los **falsos negativos** (fraudes que pasaron sin detectar), que son la celda más costosa por el costo asimétrico del problema.

```{r}
conf_mat(preds_logistico, truth = fraude, estimate = .pred_class) %>%
  autoplot(type = "heatmap") +
  labs(title = "Matriz de confusión — Regresión logística")
```

```{r}
conf_mat(preds_xgb, truth = fraude, estimate = .pred_class) %>%
  autoplot(type = "heatmap") +
  labs(title = "Matriz de confusión — XGBoost")
```

La gráfica de **importancia de variables** (`vip`) del XGBoost ordena los predictores según cuánto contribuyen a las predicciones del modelo. Nos dice qué señales (monto inusual, hora, distancia, etc.) pesan más para delatar el fraude, lo que ayuda a interpretar un modelo que de otro modo sería una caja negra.

```{r}
ajuste_xgb %>%
  extract_fit_parsnip() %>%
  vip::vip(num_features = 12) +
  labs(title = "Importancia de variables — XGBoost") +
  theme_minimal()
```

## Veredicto: ¿cuál es el mejor modelo?

Con clases desbalanceadas, la métrica de decisión es la **PR-AUC** (mayor es mejor), no el accuracy. Ordenamos la tabla por PR-AUC e identificamos al ganador.

```{r}
tabla_final <- metricas_comparacion %>%
  mutate(across(where(is.numeric), ~ round(., 3))) %>%
  arrange(desc(pr_auc))

ganador <- tabla_final %>% slice(1)
perdedor <- tabla_final %>% slice(2)
dif_pr <- round(ganador$pr_auc - perdedor$pr_auc, 3)
```

```{r}
tabla_final
```

**Modelo recomendado: `r ganador$modelo`.** Obtiene la mayor PR-AUC en la base de prueba (`r ganador$pr_auc`), frente a `r perdedor$pr_auc` del otro modelo (diferencia de `r dif_pr`). Recuerda que el **accuracy NO es la métrica de decisión** aquí: con ~96% de transacciones legítimas, predecir "todo legítimo" daría ~96% de accuracy detectando cero fraudes.

```{r}
#| echo: false
#| results: asis
if (dif_pr < 0.02) {
  cat("> **Matiz:** la diferencia de PR-AUC es pequeña (< 0.02), así que ambos modelos son prácticamente equivalentes. En ese caso conviene la **regresión logística** por su interpretabilidad (cada coeficiente explica el efecto de una variable sobre la probabilidad de fraude), salvo que el negocio valore el recall extra de XGBoost.")
} else {
  cat(paste0("> La ventaja de **", ganador$modelo, "** es clara (", dif_pr, " de PR-AUC), por lo que es la elección recomendada para este problema."))
}
```

Más allá de la PR-AUC, en producción la decisión final depende del **costo asimétrico**: como un fraude no detectado (falso negativo) es mucho más caro que una falsa alarma (falso positivo), conviene mirar el **recall** de cada modelo en las matrices de confusión y, si hace falta, mover el umbral de decisión para capturar más fraude aun a costa de revisar de más algunas compras legítimas.
