---
title: "Clasificación: potabilidad del agua"
subtitle: "EJERCICIO DE CLASIFICACIÓN — Regresión logística vs. KNN"
author: "Jorge Juvenal Campos Ferreira — TC2001B.601"
lang: es
date: today
execute:
  echo: true
  warning: false
  message: false
  cache: false
---

```{r}
options(scipen = 999)
```

**Objetivo.** Predecir si una muestra de agua es apta para consumo (`potable`: si/no) a partir de su análisis fisicoquímico. Compararemos dos clasificadores sobre el mismo flujo: una **regresión logística** (lineal, interpretable) y **KNN** (k-vecinos más cercanos, basado en distancias). Todos los predictores son numéricos pero en **escalas muy distintas**: el pH va de 0 a 14, mientras que los sólidos disueltos llegan a miles de mg/L. Esa disparidad de escalas hace que normalizar sea indispensable para KNN, como veremos. Recorremos el flujo completo: partición, receta, `workflow()`, validación cruzada, tuning del número de vecinos y evaluación honesta con `last_fit()`, y cerramos con una recomendación clara.

## 1. Cargar librerías

Cargamos todo al inicio. `kknn` es el motor que `parsnip` usa por detrás para KNN; `corrplot` dibuja la matriz de correlación.

```{r}
library(tidyverse)
library(tidymodels)
library(corrplot)
library(kknn)
```

```{r}
tidymodels::tidymodels_prefer()
```

## 2. Cargar los datos

No hay columna identificadora que descartar. Convertimos la objetivo a `factor` y fijamos `"si"` (potable) como **primer nivel**: `yardstick` toma el primer nivel como el evento de interés, de modo que sensibilidad, AUC y demás métricas se calculen sobre "potable = si".

```{r}
# No hay columna identificadora. Convertimos la objetivo a factor con "si"
# (potable) como PRIMER nivel = evento de interés.
agua <- read_csv("datos.csv") %>%
  mutate(potable = factor(potable, levels = c("si", "no")))
```

```{r}
glimpse(agua)
```

## 3. Explorar los datos

Tres revisiones mínimas antes de modelar: el **balance de clases**, los **datos faltantes** y la **colinealidad**.

El balance importa porque, si una clase fuera muy rara, el *accuracy* dejaría de ser confiable (predecir siempre la mayoría daría un accuracy alto pero inútil). Aquí veremos que está razonablemente balanceado.

```{r}
agua %>%
  group_by(potable) %>%
  count() %>%
  ungroup() %>%
  mutate(porcentaje = 100 * (n / sum(n)))
```

Contamos los `NA`: esto guía la imputación. Son habituales los faltantes en el pH y en los sulfatos.

```{r}
agua %>%
  summarise(across(everything(), ~ sum(is.na(.)))) %>%
  pivot_longer(everything(), names_to = "variable", values_to = "n_na") %>%
  arrange(desc(n_na))
```

La matriz de correlación revela colinealidad: la conductividad y los sólidos disueltos miden carga iónica parecida, así que tienden a moverse juntas. En KNN, dos variables redundantes harían que esa información pese doble en el cálculo de distancias; por eso luego las filtramos con `step_corr()`.

```{r}
# Colinealidad: conductividad y sólidos disueltos miden carga iónica parecida.
matriz_correlacion <- agua %>%
  select(where(is.numeric)) %>%
  drop_na() %>%
  cor() %>%
  round(2)

matriz_correlacion %>%
  corrplot(method = "circle", addCoef.col = "black", tl.cex = 0.7)
```

## 4. Partición entrenamiento / prueba (estratificada)

Separamos 75% para entrenamiento y 25% para prueba. **Estratificamos** por `potable` para que ambas particiones conserven la misma proporción de clases. La prueba se reserva para el final.

```{r}
set.seed(2026)
agua_split <- initial_split(agua, prop = 0.75, strata = potable)
agua_entrenamiento <- agua_split %>% training()
agua_prueba <- agua_split %>% testing()
```

```{r}
table(agua_entrenamiento$potable) %>% prop.table()
table(agua_prueba$potable) %>% prop.table()
```

## 5. Receta de preprocesamiento (compartida por ambos modelos)

Usamos **una sola receta** para que ambos modelos vean la misma representación de los datos.

::: {.callout-note collapse="true"}
## ¿Qué es una receta y por qué importa el orden de los pasos?
Una **receta** (`recipe`) encadena pasos de preprocesamiento (`step_*`) que se aprenden solo con el entrenamiento y se aplican igual a la prueba (esto evita fuga de información). El orden importa: se imputan los `NA` primero (los pasos siguientes no los toleran), se filtra colinealidad y se normaliza antes de crear *dummies*, y `step_zv` queda al final como red de seguridad.
:::

::: {.callout-note collapse="true"}
## ¿Por qué normalizar para KNN?
KNN clasifica por **distancia** entre observaciones. Sin estandarizar, una variable de gran escala (sólidos disueltos en miles de mg/L) aplastaría a otras de escala pequeña (el pH, que va de 0 a 14, o la turbidez) en el cálculo de distancias: prácticamente solo importarían los sólidos. `step_normalize` deja todas las variables en media 0 y desviación 1, para que cada una contribuya de forma comparable. Por eso, en este problema con escalas tan dispares, normalizar no es un lujo: es lo que hace que KNN funcione.
:::

Todos los predictores son numéricos, así que no hace falta `step_dummy`.

```{r}
# Todos los predictores son numéricos. El orden importa:
#  1. step_impute_median: rellenar NAs (ph y sulfatos).
#  2. step_nzv: quitar casi-constantes.
#  3. step_corr: filtrar colinealidad (umbral 0.7); descarta una de las dos
#     variables iónicas redundantes.
#  4. step_normalize: estandarizar. ES CRÍTICO para KNN (sin esto, los sólidos
#     disueltos aplastarían al pH y la turbidez en la distancia).
#  5. step_zv: por seguridad.
receta_agua <- recipe(potable ~ ., data = agua_entrenamiento) %>%
  step_impute_median(all_numeric_predictors()) %>%
  step_nzv(all_predictors()) %>%
  step_corr(all_numeric_predictors(), threshold = 0.7) %>%
  step_normalize(all_numeric_predictors()) %>%
  step_zv(all_predictors())
```

Aplicamos la receta al entrenamiento para revisar que las variables quedaron numéricas, sin `NA` y estandarizadas (media cercana a 0).

```{r}
receta_agua %>%
  prep(training = agua_entrenamiento) %>%
  bake(new_data = NULL) %>%
  glimpse()
```

## 6. Especificación de los modelos

El primer modelo es la **regresión logística**: no tiene hiperparámetros que ajustar. Modela el log-odds de potabilidad como combinación lineal de los predictores fisicoquímicos.

```{r}
modelo_logistico <- logistic_reg() %>%
  set_engine("glm") %>%
  set_mode("classification")
```

El segundo es **KNN**, donde ajustaremos el número de vecinos `k`.

::: {.callout-note collapse="true"}
## ¿Qué es KNN y qué controla k?
**KNN** clasifica una observación nueva según la clase mayoritaria de sus `k` vecinos más cercanos en el espacio de predictores. `k` gobierna el equilibrio sesgo-varianza: un `k` muy chico sobreajusta al ruido (frontera muy flexible), uno muy grande subajusta (frontera demasiado suave). Usamos `weight_func = "rectangular"` (voto no ponderado) para que ese equilibrio se vea con claridad y el `k` óptimo caiga en un valor intermedio.
:::

```{r}
modelo_knn <- nearest_neighbor(
    neighbors = tune(),
    weight_func = "rectangular"
  ) %>%
  set_engine("kknn") %>%
  set_mode("classification")
```

Empaquetamos cada modelo con la misma receta en su `workflow`.

::: {.callout-note collapse="true"}
## ¿Qué es un workflow?
Un **workflow** empaqueta en un solo objeto la receta de preprocesamiento y el modelo. Al hacer `fit()` aplica internamente `prep` + `bake` + `fit`, y al `predict()` repite el mismo preprocesamiento sobre los datos nuevos. Es la pieza estándar para validación cruzada y tuning.
:::

```{r}
workflow_logistico <- workflow() %>%
  add_recipe(receta_agua) %>%
  add_model(modelo_logistico)

workflow_knn <- workflow() %>%
  add_recipe(receta_agua) %>%
  add_model(modelo_knn)
```

## 7. Validación cruzada y tuning de hiperparámetros

::: {.callout-note collapse="true"}
## ¿Qué es la validación cruzada (k-fold)?
Partimos el entrenamiento en `v` partes (folds) del mismo tamaño. En cada ronda entrenamos con `v − 1` folds y validamos en el restante, rotando cuál se deja fuera; luego promediamos el desempeño. Así estimamos qué tan bien generaliza el modelo **usando solo el entrenamiento**, y reservamos la prueba para el final.
:::

```{r}
set.seed(2026)
folds_cv <- vfold_cv(agua_entrenamiento, v = 5, strata = potable)
```

Definimos las métricas de clasificación. Reportamos AUC (métrica principal), accuracy, sensibilidad y especificidad.

::: {.callout-note collapse="true"}
## Matriz de confusión, sensibilidad, especificidad, ROC y AUC
- **Matriz de confusión:** tabla que cruza la clase real con la predicha (verdaderos/falsos positivos y negativos).
- **Sensibilidad (recall):** de los positivos reales, cuántos detecta el modelo.
- **Especificidad:** de los negativos reales, cuántos clasifica bien. En seguridad sanitaria es la métrica a vigilar: mide cuántas aguas NO potables se identifican como tales.
- **Curva ROC:** traza sensibilidad vs. (1 − especificidad) variando el umbral de decisión.
- **AUC:** área bajo la curva ROC; resume la discriminación (0.5 = azar, 1 = perfecto) sin depender de un umbral fijo. Es la métrica principal cuando las clases están balanceadas.
:::

```{r}
metricas_clasificacion <- metric_set(roc_auc, accuracy, sensitivity,
                                     yardstick::spec)
```

La logística no se tunea: estimamos su desempeño en CV con `fit_resamples()`.

::: {.callout-note collapse="true"}
## fit_resamples() vs. tune_grid()
Cuando un modelo **no** tiene hiperparámetros que ajustar (la regresión logística), `fit_resamples()` solo lo evalúa en cada fold. Cuando **sí** los tiene (el `k` de KNN), `tune_grid()` prueba varias combinaciones en la validación cruzada y nos deja elegir la mejor.
:::

```{r}
set.seed(2026)
cv_logistico <- workflow_logistico %>%
  fit_resamples(resamples = folds_cv, metrics = metricas_clasificacion)

collect_metrics(cv_logistico)
```

Para KNN definimos una grilla de valores de `k` y corremos la validación cruzada en cada uno.

```{r}
grilla_k <- grid_regular(neighbors(range = c(1, 101)), levels = 12)
```

```{r}
set.seed(2026)
tuning_knn <- workflow_knn %>%
  tune_grid(resamples = folds_cv,
            grid = grilla_k,
            metrics = metricas_clasificacion)
```

La gráfica de AUC promedio vs. `k` (con barras de error ±1 error estándar) muestra el equilibrio sesgo-varianza: el AUC sube de un `k` muy chico hacia un `k` intermedio y vuelve a bajar con `k` muy grande. Elegimos el `k` del máximo.

```{r}
tuning_knn %>%
  collect_metrics() %>%
  filter(.metric == "roc_auc") %>%
  ggplot(aes(x = neighbors, y = mean)) +
  geom_line() +
  geom_point(size = 3) +
  geom_errorbar(aes(ymin = mean - std_err, ymax = mean + std_err),
                width = 1.5) +
  labs(title = "AUC promedio por valor de k (validación cruzada 5-fold)",
       x = "k (número de vecinos)", y = "AUC promedio") +
  theme_minimal()
```

```{r}
mejor_k <- tuning_knn %>% select_best(metric = "roc_auc")
mejor_k
```

## 8. Implementar el workflow final de cada modelo

La logística ya está lista; al KNN le inyectamos el `k` ganador con `finalize_workflow()`.

```{r}
workflow_knn_final <- workflow_knn %>%
  finalize_workflow(mejor_k)
```

## 9. Entrenar y evaluar con last_fit() sobre la prueba

::: {.callout-note collapse="true"}
## ¿Qué hace last_fit()?
`last_fit()` toma el split original, **reentrena** el modelo final sobre TODO el entrenamiento y lo evalúa **una sola vez** sobre la base de prueba reservada. Es el paso que da la estimación honesta del desempeño en datos que el modelo nunca vio.
:::

```{r}
ajuste_logistico <- workflow_logistico %>%
  last_fit(split = agua_split, metrics = metricas_clasificacion)

ajuste_knn <- workflow_knn_final %>%
  last_fit(split = agua_split, metrics = metricas_clasificacion)
```

## 10. Pruebas del modelo: métricas y comparación

Reunimos las métricas de ambos modelos en la prueba en una sola tabla, ordenada por AUC.

```{r}
metricas_comparacion <- bind_rows(
    collect_metrics(ajuste_logistico) %>% mutate(modelo = "Regresión logística"),
    collect_metrics(ajuste_knn) %>% mutate(modelo = "KNN")
  ) %>%
  select(modelo, .metric, .estimate) %>%
  pivot_wider(names_from = .metric, values_from = .estimate) %>%
  arrange(desc(roc_auc))

metricas_comparacion
```

Las **curvas ROC sobrepuestas** comparan visualmente la discriminación: entre más se acerque una curva a la esquina superior izquierda, mejor separa el modelo las aguas potables de las no potables.

```{r}
preds_logistico <- collect_predictions(ajuste_logistico) %>%
  mutate(modelo = "Regresión logística")
preds_knn <- collect_predictions(ajuste_knn) %>%
  mutate(modelo = "KNN")

preds_ambos <- bind_rows(preds_logistico, preds_knn)
```

```{r}
preds_ambos %>%
  group_by(modelo) %>%
  roc_curve(truth = potable, .pred_si) %>%
  autoplot() +
  labs(title = "Curvas ROC en la base de prueba") +
  theme_minimal()
```

Las **matrices de confusión** muestran en qué se equivoca cada modelo (falsos positivos vs. falsos negativos), información que el AUC resume pero no detalla. Aquí el error más grave es el **falso positivo sanitario**: declarar potable un agua que en realidad no lo es. Ese error vive en la fila/columna de la clase "si" predicha cuando la verdad es "no", y es justo lo que penaliza una baja **especificidad**. Por eso, además del AUC, conviene mirar qué modelo comete menos errores de ese tipo.

```{r}
conf_mat(preds_logistico, truth = potable, estimate = .pred_class) %>%
  autoplot(type = "heatmap") +
  labs(title = "Matriz de confusión — Regresión logística")
```

```{r}
conf_mat(preds_knn, truth = potable, estimate = .pred_class) %>%
  autoplot(type = "heatmap") +
  labs(title = paste0("Matriz de confusión — KNN (k = ", mejor_k$neighbors, ")"))
```

## Veredicto: ¿cuál es el mejor modelo?

Ordenamos la tabla de métricas por AUC (mayor es mejor) y comparamos al ganador con el segundo lugar.

```{r}
tabla_final <- metricas_comparacion %>%
  mutate(across(where(is.numeric), ~ round(., 3))) %>%
  arrange(desc(roc_auc))

ganador <- tabla_final %>% slice(1)
perdedor <- tabla_final %>% slice(2)
dif_auc <- round(ganador$roc_auc - perdedor$roc_auc, 3)
```

```{r}
tabla_final
```

**Modelo recomendado: `r ganador$modelo`.** Obtiene el mayor AUC en la base de prueba (`r ganador$roc_auc`), frente a `r perdedor$roc_auc` del otro modelo (diferencia de `r dif_auc`).

```{r}
#| echo: false
#| results: asis
if (dif_auc < 0.02) {
  cat("> **Matiz:** la diferencia de AUC es pequeña (< 0.02), así que ambos modelos son prácticamente equivalentes. En ese caso conviene la **regresión logística** por su interpretabilidad (cada coeficiente explica el efecto de un parámetro fisicoquímico sobre la potabilidad).")
} else {
  cat(paste0("> La ventaja de **", ganador$modelo, "** es clara (", dif_auc, " de AUC), por lo que es la elección recomendada para este problema."))
}
```

Como las clases están razonablemente balanceadas, el AUC es la métrica de decisión adecuada y el *accuracy* también resulta informativo. Pero hay un matiz importante del dominio: por **seguridad sanitaria**, entre dos modelos con AUC parecido conviene preferir el que tenga mayor **especificidad**, porque el error costoso es declarar potable un agua que no lo es. Revisa esa columna en la tabla y las matrices de confusión antes de cerrar la recomendación.
