---
title: "Ejercicio 1: patrones de apostadores en línea (PCA + clustering)"
subtitle: "SESIÓN 19 — APRENDIZAJE NO SUPERVISADO"
author: "Jorge Juvenal Campos Ferreira — TC2001B.601"
lang: es
date: today
format:
  html:
    toc: true
    toc-title: "Contenido"
    toc-location: left
    toc-depth: 2
    number-sections: false
    code-tools: true
    code-copy: true
    theme: cosmo
    highlight-style: github
    fig-width: 8
    fig-height: 5
    fig-align: center
    embed-resources: true
execute:
  echo: true
  warning: false
  message: false
  cache: false
---

```{r}
options(scipen = 999)
```

## Idea central

En el aprendizaje **NO supervisado** NO hay variable objetivo (no existe una
"y" que predecir). Por eso aquí **no** partimos los datos en
entrenamiento/prueba: no hay un acierto que medir. El objetivo es **descubrir
estructura**.

**Caso:** una plataforma de apuestas en línea quiere entender el
comportamiento de sus 500 cuentas para diseñar mensajes de **juego
responsable**. Nadie etiquetó a los jugadores. ¿Existen perfiles naturales de
apostadores? ¿Cuántos hay y cuál concentra las señales de riesgo? *(Datos
ficticios.)*

Usaremos dos familias de técnicas, todo dentro del ecosistema **tidymodels**:

- **PCA** (componentes principales): reduce las 12 variables a unos pocos ejes
  que concentran la varianza; sirve para visualizar y ver qué variables "van
  juntas". Lo hacemos con `recipes::step_pca()`.
- **Clustering** (k-means y jerárquico): agrupa cuentas por cercanía. Lo
  hacemos con `tidyclust`.

```{r}
library(tidyverse)
library(tidymodels)
library(tidyclust)
tidymodels_prefer()
```

## 1. Carga y exploración

```{r}
apostadores <- read_csv("datos.csv")
glimpse(apostadores)
```

`jugador_id` es un **identificador**, no un indicador de comportamiento: lo
excluiremos del modelo (no tiene sentido medir distancias entre folios).
Revisamos faltantes —los algoritmos de distancia y el PCA **no toleran NAs**—:

```{r}
colSums(is.na(apostadores))
```

**Colinealidad.** `deposito_mensual_mxn` se construye a partir de la apuesta
promedio y del número de depósitos, así que esperamos correlación alta. No la
eliminamos: el PCA la absorbe al proyectar sobre ejes ortogonales.

```{r}
apostadores %>%
  select(where(is.numeric)) %>%
  drop_na() %>%
  cor() %>%
  round(2) %>%
  .[, c("apuesta_promedio_mxn", "num_depositos_mes", "deposito_mensual_mxn")]
```

> **¿Por qué normalizar (z-score) es indispensable?** Las variables viven en
> escalas muy distintas: porcentajes (0–100), conteos (0–20) y pesos (cientos a
> miles). Tanto el PCA (maximiza varianza) como el clustering (mide distancias)
> son **sensibles a la escala**. Sin normalizar, los montos en pesos dominarían
> todo y los grupos reflejarían las **unidades**, no el comportamiento. El
> z-score deja cada variable con media 0 y desviación 1: todas pesan igual.

## 2. Receta de preprocesamiento

Una sola `recipe()` resume el preprocesamiento y la reutilizamos para PCA y
clustering: marcamos el id, imputamos NAs con la mediana y normalizamos.

```{r}
receta <- recipe(~ ., data = apostadores) %>%
  update_role(jugador_id, new_role = "id") %>%
  step_impute_median(all_numeric_predictors()) %>%
  step_normalize(all_numeric_predictors())
```

`prep()` **aprende** las medianas y los parámetros de escala; `bake()` los
**aplica**. Verificamos que cada indicador quedó con media ≈ 0 y desviación ≈ 1:

```{r}
datos_norm <- receta %>% prep() %>% bake(new_data = NULL)
datos_norm %>%
  select(where(is.numeric)) %>%
  summarise(across(everything(), list(media = mean, desv = sd))) %>%
  glimpse()
```

## 3. PCA — Análisis de componentes principales

En tidymodels el PCA es **un paso más** de la receta: `step_pca()`.

```{r}
receta_pca <- recipe(~ ., data = apostadores) %>%
  update_role(jugador_id, new_role = "id") %>%
  step_impute_median(all_numeric_predictors()) %>%
  step_normalize(all_numeric_predictors()) %>%
  step_pca(all_numeric_predictors(), num_comp = 11, id = "pca")

pca_prep <- prep(receta_pca)
```

### 3a. Varianza explicada (scree plot)

`tidy(type = "variance")` da la varianza por componente. Buscamos el **codo**:
a partir de qué componente añadir más aporta poco.

```{r}
varianza <- tidy(pca_prep, id = "pca", type = "variance") %>%
  filter(terms %in% c("percent variance", "cumulative percent variance")) %>%
  mutate(terms = recode(terms,
                        "percent variance" = "individual",
                        "cumulative percent variance" = "acumulada"))

varianza %>%
  filter(terms == "individual", component <= 11) %>%
  ggplot(aes(component, value)) +
  geom_col(fill = "#1e4c7d") +
  geom_text(aes(label = paste0(round(value), "%")), vjust = -0.4, size = 3) +
  scale_x_continuous(breaks = 1:11) +
  labs(title = "Varianza explicada por componente (scree plot)",
       x = "Componente principal", y = "% de varianza") +
  theme_minimal(base_size = 12)
```

### 3b. Cargas (loadings)

`tidy(type = "coef")` da el peso de cada variable en cada componente: leerlas
nos dice **qué significa** cada eje. Barras grandes (en valor absoluto) definen
el eje; el signo indica la dirección.

```{r}
cargas <- tidy(pca_prep, id = "pca", type = "coef") %>%
  filter(component %in% c("PC1", "PC2"))

cargas %>%
  mutate(terms = fct_reorder(terms, value)) %>%
  ggplot(aes(value, terms, fill = value > 0)) +
  geom_col(show.legend = FALSE) +
  facet_wrap(~ component) +
  scale_fill_manual(values = c(`TRUE` = "#1e4c7d", `FALSE` = "#d62828")) +
  labs(title = "Cargas de las variables en PC1 y PC2",
       x = "Peso (carga)", y = NULL) +
  theme_minimal(base_size = 11)
```

### 3c. Proyección de las cuentas en PC1-PC2

`bake()` sobre la receta con PCA devuelve las coordenadas (*scores*) de cada
cuenta. (Las nombra `PC01, PC02, …`; renombramos las dos primeras.)

```{r}
scores <- bake(pca_prep, new_data = NULL) %>%
  rename(PC1 = PC01, PC2 = PC02)

scores %>%
  ggplot(aes(PC1, PC2)) +
  geom_point(alpha = 0.5, color = "#1e4c7d") +
  labs(title = "Las 500 cuentas proyectadas en PC1-PC2",
       subtitle = "Cada punto es un jugador; ya se intuyen agrupamientos") +
  theme_minimal(base_size = 12)
```

## 4. ¿Cuántos grupos? Elección de k con `tune_cluster()`

k-means necesita que fijemos *k* de antemano. Declaramos el modelo con
`num_clusters = tune()` y dejamos que `tune_cluster()` pruebe varios valores,
midiendo dos diagnósticos: `sse_within_total` (para el **codo**) y
`silhouette_avg` (cuanto **más alta**, mejor).

```{r}
receta_clust <- recipe(~ ., data = apostadores) %>%
  update_role(jugador_id, new_role = "id") %>%
  step_impute_median(all_numeric_predictors()) %>%
  step_normalize(all_numeric_predictors())

km_spec <- k_means(num_clusters = tune()) %>%
  set_engine("stats", nstart = 25)   # 25 arranques: evita óptimos locales

wf_km <- workflow() %>%
  add_recipe(receta_clust) %>%
  add_model(km_spec)

metricas_clust <- cluster_metric_set(sse_within_total, silhouette_avg)

rejilla_k <- tibble(num_clusters = 1:8)
set.seed(123)
folds <- vfold_cv(apostadores, v = 5)

set.seed(123)
afinado <- tune_cluster(wf_km, resamples = folds,
                        grid = rejilla_k, metrics = metricas_clust)

metricas_k <- collect_metrics(afinado)
metricas_k
```

**Método del codo:**

```{r}
metricas_k %>%
  filter(.metric == "sse_within_total") %>%
  ggplot(aes(num_clusters, mean)) +
  geom_line(color = "#1e4c7d") +
  geom_point(size = 2, color = "#1e4c7d") +
  scale_x_continuous(breaks = 1:8) +
  labs(title = "Método del codo (inercia intra-grupo)",
       x = "Número de grupos (k)", y = "WSS promedio") +
  theme_minimal(base_size = 12)
```

**Método de la silueta** (no se define para k = 1):

```{r}
metricas_k %>%
  filter(.metric == "silhouette_avg", num_clusters >= 2) %>%
  ggplot(aes(num_clusters, mean)) +
  geom_line(color = "#2d7a7a") +
  geom_point(size = 2, color = "#2d7a7a") +
  scale_x_continuous(breaks = 2:8) +
  labs(title = "Método de la silueta (promedio por k)",
       x = "Número de grupos (k)", y = "Silueta promedio") +
  theme_minimal(base_size = 12)
```

> **Un caso realista donde los diagnósticos no coinciden.** La silueta es más
> alta en k = 2 (la división más "limpia": intensos vs. ligeros). Pero el codo
> sigue bajando de forma importante hasta k = 4 y luego se aplana: hay
> estructura más fina. Los diagnósticos son **guías**, no veredictos. Como el
> objetivo es accionable (mensajes para perfiles distinguibles), elegimos
> **k = 4**: grupos interpretables y separados.

```{r}
k_elegido <- 4
```

## 5. K-means final

```{r}
km_final <- k_means(num_clusters = k_elegido) %>%
  set_engine("stats", nstart = 25)
wf_final <- workflow() %>% add_recipe(receta_clust) %>% add_model(km_final)

set.seed(123)
ajuste_km <- fit(wf_final, data = apostadores)

asignacion <- extract_cluster_assignment(ajuste_km)
table(asignacion$.cluster)
```

Centroides en el espacio **normalizado** (positivo = por encima del promedio):

```{r}
extract_centroids(ajuste_km)
```

### 5a. Los grupos sobre PC1-PC2

```{r}
scores_grupos <- scores %>% bind_cols(cluster = asignacion$.cluster)

scores_grupos %>%
  ggplot(aes(PC1, PC2, color = cluster)) +
  geom_point(alpha = 0.7) +
  scale_color_manual(values = c("#1e4c7d", "#2d7a7a", "#c97b2a", "#7d3c66")) +
  labs(title = paste0("k-means (k = ", k_elegido, ") sobre PC1-PC2"),
       color = "Grupo") +
  theme_minimal(base_size = 12)
```

### 5b. Perfilado en unidades originales

Para interpretar **qué tipo de jugador** es cada grupo, promediamos las
variables originales (no las normalizadas) por cluster.

```{r}
apostadores_grupos <- apostadores %>% bind_cols(cluster = asignacion$.cluster)

perfil <- apostadores_grupos %>%
  group_by(cluster) %>%
  summarise(
    n = n(),
    sesiones_semana = mean(sesiones_semana),
    apuesta_promedio_mxn = mean(apuesta_promedio_mxn),
    deposito_mensual_mxn = mean(deposito_mensual_mxn, na.rm = TRUE),
    pct_juego_madrugada = mean(pct_juego_madrugada),
    pct_incremento_tras_perdida = mean(pct_incremento_tras_perdida),
    retiros_mes = mean(retiros_mes),
    ratio_perdida_pct = mean(ratio_perdida_pct)
  ) %>%
  mutate(across(where(is.numeric), ~ round(.x, 1)))
perfil
```

**Interpretación (leyendo `perfil` y los centroides).** Cada grupo corresponde
a un perfil con sentido: *recreativo ocasional* (pocas sesiones, montos bajos,
casi nada de madrugada ni *chasing*); *entusiasta controlado* (juega seguido y
variado, pero retira y no persigue); *en riesgo / problemático* (muchas
sesiones, alto % de madrugada, persigue pérdidas, casi no retira → objetivo de
juego responsable); y *gran apostador* (montos enormes pero controlado). El
alumno debe **nombrar** cada grupo con las cifras reales observadas.

## 6. Clustering jerárquico (comparación)

El jerárquico no fija *k* de antemano: fusiona puntos por cercanía y luego
"cortamos". En tidyclust se usa igual, con `hier_clust()`.

```{r}
hc_spec <- hier_clust(num_clusters = k_elegido,
                      linkage_method = "ward.D2") %>%
  set_engine("stats")

wf_hc <- workflow() %>% add_recipe(receta_clust) %>% add_model(hc_spec)
ajuste_hc <- fit(wf_hc, data = apostadores)
asignacion_hc <- extract_cluster_assignment(ajuste_hc)

table(kmeans = asignacion$.cluster, jerarquico = asignacion_hc$.cluster)
```

Las etiquetas de grupo son **arbitrarias** (el "Cluster_1" de un método no es
el del otro). No miramos la diagonal, sino si cada grupo de un método cae
mayormente en **un solo** grupo del otro: eso indica que ambos descubren la
**misma estructura**, lo que da confianza en los perfiles encontrados.
